ACORDAO-COMPLETO-2390938

ACÓRDÃO 2027/2020 ATA 29/2020 - PLENÁRIO

VISTOS, relatados e discutidos estes autos de relatório de auditoria de conformidade realizada na Superintendência Regional do Dnit no Estado do Rio Grande do Sul com o objetivo de verificar a regularidade e a boa gestão dos contratos de manutenção da malha rodoviária federal sob sua jurisdição,
	ACORDAM os Ministros do Tribunal de Contas da União, reunidos em Sessão do Plenário, ante as razões expostas pelo Relator, em:
	9.1.dar ciência à Superintendência Regional do Dnit no Estado do Rio Grande do Sul, com fulcro no art. 9º da Resolução-TCU 315/2020, sobre as seguintes impropriedades, para que sejam adotadas medidas internas com vistas à prevenção de outras ocorrências semelhantes:
	9.1.1.ausência de critérios objetivos e justificativas para a alocação/realocação de recursos financeiros disponibilizados no exercício de 2018 para os contratos de manutenção rodoviária, quando não condizentes com o previsto inicialmente no Plano Nacional de Manutenção Rodoviária, o que afronta o princípio da motivação dos atos administrativos;
	9.1.2.vedação ao somatório de atestados para fins de aferição de capacidade técnica da licitante no caso do serviço "mistura betuminosa usinada a quente AC/BC" em obras de conservação rodoviária, constatada nos termos de referência dos editais 0252/2016-10 e 0288/2016-10, o que pode impor restrição à competitividade do certame, em afronta ao disposto no art. 3º, § 1º, inciso I, e art. 30 da Lei 8.666/1993, assim como à jurisprudência desta Corte de Contas (Acórdãos 2.150/2008, 1.237/2008, 2.882/2008, 1.023/2013, 1.224/2013, 1.998/2013, todos do Plenário do TCU) ;
	9.1.3.inadequação dos relatórios fotográficos utilizados para evidenciar os serviços executados nos processos de medição dos contratos de conservação, uma vez que não apresentam o registro da situação anterior e posterior à execução dos serviços, não possuem coordenadas geográficas e possuem, em regra, baixa resolução, o que afronta o art. 48 da Instrução de Serviço/DG 07/2015 e o item 9.2.1 do Acórdão 978/2006-TCU-Plenário;
	9.1.4. existência de trechos da malha rodoviária federal no Estado do Rio Grande do Sul sem a cobertura contratual de serviços de manutenção, o que pode prejudicar o alcance da meta estabelecida pela Lei 13.971/2019 (PPA 2020-2023) para o Programa 3006 - Transporte Terrestre e Trânsito, mensurada por meio do Indicador de Eficiência do Sistema de Transporte Terrestre e Trânsito (Meta 052B) ;
	9.1.5. inadequação dos inventários dos Planos Anuais de Trabalho e Orçamento utilizados nos editais 065/17-10, 252/16-10 e 288/16-10, o que afronta o disposto nos itens 5.1 a 5.5 do Manual de Conservação Rodoviária do DNIT (publicação IPR 710) ;
	9.2.dar ciência deste acórdão à Diretoria-Geral do Dnit e à Superintendência Regional do Dnit no Rio Grande do Sul.

Auditoria no âmbito de FOC com o objetivo de verificar a regularidade e a boa gestão dos contratos de manutenção rodoviária.

Superintendência Regional do Dnit no Estado do Rio Grande do Sul (SRE/RS-Dnit).

3. Interessados/Responsáveis: não há.

13.1. Ministros presentes: José Mucio Monteiro (Presidente), Walton Alencar Rodrigues, Benjamin Zymler, Aroldo Cedraz, Raimundo Carreiro, Ana Arraes e Bruno Dantas (Relator).
13.2. Ministros-Substitutos convocados: Augusto Sherman Cavalcanti e Marcos Bemquerer Costa.
13.3. Ministros-Substitutos presentes: André Luís de Carvalho e Weder de Oliveira.

BRUNO DANTAS

Trata-se de auditoria de conformidade realizada na Superintendência Regional do Departamento Nacional de Infraestrutura de Transportes no Estado do Rio Grande do Sul (SRE-RS/Dnit) , no período de 20/08/2018 a 11/12/2018, com o objetivo de verificar a regularidade dos contratos de manutenção da malha rodoviária federal sob sua jurisdição. Tal ação de controle fez parte de fiscalização de orientação centralizada (FOC) coordenada pela então Secretaria de Controle Externo no Estado de Minas Gerais (Secex/MG) , da qual participaram, além da Secex/RS, as secretarias dos estados da Bahia, do Paraná e do Tocantins.
Transcrevo, a seguir, com os ajustes necessários, o relatório de fiscalização elaborado pela equipe de auditoria (peça 49) , que contou com a anuência do corpo diretivo da unidade (peças 50-51) :
"II. Introdução
II.1. Deliberação que originou o trabalho
3. Em cumprimento ao Despacho de 26/06/2018 do Min. Bruno Dantas (TC Processo 015.263/2018-5) , realizou-se a auditoria Superintendência Regional do Dnit no Estado do Rio Grande do Sul - Dnit/MT, no período compreendido entre 20/08/2018 e 11/12/2018.
4. As razões que motivaram esta auditoria estão relacionadas ao diagnóstico de má qualidade na conservação de parcela expressiva da malha rodoviária brasileira, conforme exemplificado, em 2017, pela pesquisa da Confederação Nacional do Transporte - Pesquisa CNT de Rodovias 2017. Tal problema se reproduz em todas as Unidades da Federação, variando-se apenas sua intensidade. Com base nessa percepção, levando-se em conta ainda a materialidade dos contratos de manutenção rodoviária, bem como a relevância econômica e social do modal rodoviário e dos trechos com problemas de conservação para o transporte de cargas e pessoas, vislumbrou-se a oportunidade de se avaliar o processo de planejamento, seleção de fornecedores e fiscalização das contratações envolvendo tal objeto, no intuito de buscar o aprimoramento de sua gestão pelo DNIT e, assim, contribuir para a melhoria das condições de conservação rodoviária ofertadas aos usuários.
II.2. Visão geral do objeto
II.2.1. Concepção Geral
5. O modal rodoviário é o principal meio de transporte para deslocamentos de cargas e pessoas no território brasileiro. Nesse contexto, a manutenção do sistema rodoviário federal representa uma ação prioritária e permanente nos planos de investimento da União, essencial para preservar um nível de serviço adequado aos usuários e, de outra parte, evitar a perda de vultoso patrimônio público decorrente da degradação precoce da rede pavimentada construída com recursos da União, cuja eficácia depende em grande medida de intervenções tempestivas, priorizadas por critérios técnicos e econômicos.
6. Tendo em vista a importância social e econômica dessa ação, o Plano Plurianual da União (PPA) , de 2016 a 2019, estabelece expressa previsão de se realizar a manutenção permanente de 100% da malha rodoviária sob a administração federal (Lei 13.249/2016 - Anexo I) , meta a ser alcançada pelo Ministério dos Transportes, Portos e Aviação Civil no âmbito do Programa 2087 - Transporte Terrestre (Meta 040E do Objetivo 0280) .
7. Nessa linha de atuação, o Departamento Nacional de Infraestrutura de Transportes - DNIT, autarquia vinculada ao Ministério dos Transportes, Portos e Aviação Civil, exerce o planejamento e a execução das iniciativas que viabilizam o atendimento da referida meta do PPA, visto que uma de suas principais competências regulamentares é a manutenção do Sistema Federal de Viação (Art. 4º, inciso I, do Regimento Interno) , atividade essa de suma relevância, que se encontra diretamente vinculada a objetivos expressos no Mapa Estratégico do DNIT, concernentes a 'assegurar a manutenção da malha viária' e 'contribuir para a segurança dos usuários'.
8. De acordo com o próprio DNIT, o Plano Nacional de Manutenção Rodoviária (PNMR) , regulamentado pela Portaria DNIT 1050/2015, é o instrumento de gestão anual de tal autarquia que compreende as intervenções que devem ser implementadas ao longo do período. Em essência, sua elaboração é de iniciativa centralizada, mas com ações de apoio e execução delegadas.
9. De início, a Diretoria de Planejamento e Pesquisa do DNIT (Coordenação-Geral de Planejamento e Programação de Investimentos) , em conjunto com a Diretoria de Infraestrutura Rodoviária (Coordenação-Geral de Manutenção e Restauração Rodoviária) , apresentam o PNMR com as intervenções ideais determinadas a partir de critérios técnicos, o qual, inclusive, serve de base para a proposição de investimentos das rubricas de manutenção do Projeto de Lei Orçamentária Anual (PLOA) . Ainda segundo a autarquia, após adequações decorrentes do orçamento efetivamente autorizado na LOA, bem como por conta de ajustes negociados no Fórum Técnico entre as unidades centrais e as Superintendências Regionais do DNIT, o PNMR se tornaria apto para execução, buscando retratar as intervenções que seriam priorizadas.
10. No processo de elaboração do PNMR, a indicação do investimento ideal na Malha Rodoviária Federal, concernente a maior parte das intervenções prioritárias, é resultado de análise gerencial de médio e longo prazo, de cunho econômico, efetivada pelo Sistema HDM-4 (Highway Development and Management) , subsidiada pelos dados do SGP-DNIT (Sistema de Gerência de Pavimentos do DNIT) , os quais buscam, para fins de planejamento, produzir um diagnóstico mais próximo da realidade das condições funcionais, estruturais e operacionais das rodovias brasileiras.
11. Em função das restrições orçamentárias, constatou-se que, na prática o PNMR apenas orienta as superintendências regionais acerca do tipo de intervenção mais adequado para cada trecho rodoviário, mas não vincula estas unidades a efetivar tal contratação. O impacto de tais restrições no PNMR pode ser constatado no Ofício 43860/2018/SRE-RS-DNIT (peça 8) :
'Em apresentação no começo de 2018 do Diretor de Infraestrutura Rodoviária, Eng. Luis Antonio Ehret Garcia, foi exposto aos Superintendentes Regionais as perspectivas no âmbito do PNMR para o corrente ano, conforme arquivos SEI 2008270 e 2008279. Na oportunidade foi informado que na formulação da PLOA 2018, 1ª Etapa do PNMR, foi apresentado pelo DNIT a necessidade de recursos da ordem de R$ 6,4 bilhões para os serviços de manutenção rodoviária em toda a malha federal. E que, porém, houve a disponibilização na LOA 2018 de apenas R$ 2,93 bilhões para toda malha, havendo necessidade de cumprir a 3ª etapa do PNMR, que trata da adequação orçamentária.
Na formulação do PLOA 2018 havia sido previsto a execução de 35,9 mil km de contratos do tipo Crema, 12,9 mil km do tipo Conserva e 3,24 mil de restauração. Com a necessidade de adequação orçamentária, passou-se para as metas de 41,6 mil km de contratos do tipo conserva, 8,9 mil km do tipo crema e 1,2 mil km de restauração. Ou seja, a permanente restrição orçamentária vivenciada pelo Governo Federal nos últimos 4 anos está causando dificuldades na implementação do Plano Nacional de Manutenção Rodoviária (PNMR) . Em função disso, julgamos que o principal balizador da implementação da política de manutenção rodoviária está sendo a disponibilização orçamentária ao invés das necessidades técnicas existentes na malha rodoviária. Fato que provoca sérios prejuízos à economia nacional e segurança dos usuários, e que a cada ano é agravada pelo déficit de investimento na manutenção dessas rodovias.' (Grifos acrescidos) 
12. Na execução dos programas de trabalho de manutenção, três tipos de intervenções contratadas pelo DNIT se destacam: a) Restauração; b) Conserva Tradicional - constituída essencialmente por atividades rotineiras, periódicas e/ou de emergência destinadas a preservar as características estruturais e funcionais do sistema viário. Sua especificação qualitativa e quantitativa se aperfeiçoa na elaboração do Plano Anual de Trabalho e Orçamento (PATO) pertinente a determinado trecho rodoviário. Trata-se de serviços de natureza continuada, passível de prorrogação anual caso preenchidos os requisitos legais; e c) Programa de Recuperação e Manutenção Rodoviária (CREMA) - contratação de recuperação funcional e estrutural do pavimento das pistas de rolamento e acostamentos, de modo integrado com a manutenção do pavimento recuperado e serviços de conservação da faixa de domínio, limitado a cinco anos de vigência contratual. Na primeira fase desse contrato, executam-se os serviços de recuperação do trecho rodoviário e sua manutenção. Na segunda fase, até o final da vigência contratual, são previstos apenas serviços de conservação da via recuperada e da faixa de domínio.
II.2.2. Manutenção Rodoviária no Estado do Rio Grande do Sul
13. De acordo com a Pesquisa CNT de Rodovias 2018 (quadro abaixo) , o estado geral de conservação de 17% da rede rodoviária gaúcha (federal e estadual) , foi considerada ruim ou péssima, levando-se em conta as características pesquisadas de pavimento, sinalização e geometria das vias.
	Classificação do estado geral
	Extensão total (federal e estadual) 

		km
	%

	Ótimo
	419
	4,7

	Bom
	3.592
	40,6

	Regular
	3.338
	37,7

	Ruim
	1.247
	14,1

	Péssimo
	259
	2,9

	Total
	8.855
	100,0

14. O DNIT, por sua vez, possui metodologia própria para avaliar e acompanhar a condição de manutenção das rodovias pavimentadas sob sua administração. Trata-se do Índice de Condição da Manutenção (ICM) , nos termos da Instrução de Serviço/DG 10, de 11/9/2017, calculado por meio do levantamento periódico da situação da superfície do pavimento (panelas, remendos e trincas) e de certos elementos de conservação (roçada, sinalização e drenagem) . Em setembro de 2018, conforme o Relatório Gerencial do Atlas de Manutenção Rodoviária do DNIT, o ICM do estado do Rio Grande do Sul registrava que 28,4% de sua malha rodoviária federal, no total de 638 km, estava classificada como ruim ou péssima.
	Classificação do ICM
	Extensão total (federal) 

		km
	%

	Bom
	1.788,10
	37,7

	Regular
	1.490,00
	31,4

	Ruim
	970,00
	20,5

	Péssimo
	493,55
	10,4

	Total
	4.741,65
	100,0

15. Para manter níveis aceitáveis de trafegabilidade e segurança aos usuários, em setembro de 2018, as intervenções de manutenção rodoviária implementadas pelo DNIT no estado do Rio Grande do Sul contemplavam a cobertura de 5.249,60 km de rodovias federais, atingindo o montante total de contratação de R$ 1,89 bilhões, conforme detalhado no quadro a seguir:
	Intervenção
	Extensão Contratual (km) 
	Valor Contratual (R$) 

	Restauração
	0,00
	0,0%
	0,00
	0,0%

	Conservação
	4.129,40
	78,7%
	1.314.701.953,65
	69,5%

	CREMA
	1120,20
	21,3%
	576.058.580,74
	30,5%

	Total
	5.249,60
	100,0%
	1.890.760.534,39
	100,0%

Fonte: DNIT - Atlas de Manutenção Rodoviária, Setembro/2018 (evidências 6 e 7) .
16. Com relação à execução orçamentária das rubricas de manutenção rodoviária reservadas ao estado do Rio Grande do Sul, cabe ressaltar que, no período de 2012 a 2018, as dotações autorizadas superaram o patamar de R$ 2,23 bilhões, com total de despesas empenhadas um pouco abaixo de tal valor (R$ 2,17 bilhões) , conforme demonstrado no quadro abaixo:
	Ano
	Dotação Autorizada (R$) 
	Despesa Empenhada (R$) 
	Despesa Liquidada (R$) 
	Despesa Paga (R$) 

	2012
	298.215.716,00
	293.566.423,48
	44.919.861,24
	44.919.328,71

	2013
	351.000.000,00
	350.999.998,64
	87.964.552,22
	84.528.852,52

	2014
	328.927.386,00
	306.796.406,94
	168.140.026,76
	131.396.531,18

	2015
	302.703.200,00
	284.517.793,53
	134.080.262,63
	53.721.041,77

	2016
	255.804.199,00
	253.304.579,24
	207.768.869,75
	186.581.344,43

	2017
	386.779.137,00
	385.195.035,79
	327.483.135,37
	325.435.940,66

	2018
	300.117.902,00
	298.907.897,98
	223.141.475,06
	220.391.087,23

	Total
	2.223.547.540,00
	2.173.288.135,60
	1.193.498.183,03
	1.046.974.126,50

Fonte: DNIT - Respostas aos Ofícios 2-291/2018 e 10-291/2018 (evidência 8) 
II.3. Objetivo e questões de auditoria
17. A presente auditoria teve por objetivo verificar a regularidade e boa gestão dos contratos de manutenção da malha rodoviária federal de responsabilidade do DNIT, de modo a garantir condições permanentes e adequadas de trafegabilidade, segurança e conforto aos usuários de seu sistema viário, evitando, assim, mau estado de conservação da infraestrutura rodoviária.
18. Para viabilizar o cumprimento do objetivo do trabalho acima destacado, formularam-se as questões de auditoria adiante indicadas:
a) Questão 1: A Superintendência Regional do DNIT elabora e executa plano de aquisições de serviços de manutenção de rodovias com critérios estratégicos de alocação de recursos?
b) Questão 2: Os processos de aquisições selecionados na Superintendência Regional do DNIT possuem estudos técnicos preliminares adequados?
c) Questão 3: O Edital, o Termo de Referência/Projeto básico e a minuta do contrato selecionados contêm elementos que contribuem para a obtenção da solução que atende à demanda originadora da contratação?
d) Questão 4: A gestão e fiscalização dos contratos selecionados na Superintendência Regional do DNIT é realizada de forma a contribuir para se obter a solução contratada?
II.4. Metodologia utilizada
19. Os trabalhos foram realizados em conformidade com as Normas de Auditoria do Tribunal de Contas da União (Portaria-TCU 280, de 8 de dezembro de 2010, alterada pela Portaria-TCU 168, de 30 de junho de 2011) e com observância aos Padrões de Auditoria de Conformidade estabelecidos pelo TCU (Portaria-Segecex 26, de 19 de outubro de 2009) .
20. Durante a fase de planejamento, por se tratar de auditoria concebida sob a forma de Fiscalização de Orientação Centralizada (FOC) , com elaboração de relatórios individualizados pelas unidades técnicas participantes e, pela Coordenação, de relatório de consolidação, promoveu-se encontro técnico nas dependências do ISC/TCU, no período de 21 a 23 de agosto de 2018, no qual foram apresentadas as matrizes de planejamento e de possíveis achados para debate e aprimoramentos, a fim de padronizar os papéis de trabalho, bem como os procedimentos de auditoria e o registro de seus resultados.
21. Ao longo da execução da auditoria, os objetos foram examinados mediante a aplicação dos procedimentos previstos na matriz de planejamento homologada. Em complemento, para responder as questões de auditoria levantadas, as principais técnicas utilizadas foram as de análise documental, indagação escrita e conferência de cálculos.
22. Os trabalhos de campo se processaram na sede da SRE-RS/DNIT, onde foram examinados os processos administrativos pertinentes aos contratos que compuseram a amostra selecionada da fiscalização. Ademais, foram efetivadas visitas in loco junto às Unidades locais do DNIT em São Leopoldo e Uruguaiana, responsáveis pela fiscalização dos contratos analisados, bem como, percorridos os trechos rodoviários da BR-386/RS e da BR-472/RS, com a finalidade de aferir a compatibilidade de serviços medidos, quantidade/qualidade dos serviços atestados e das condições gerais de conservação rodoviária. Os relatórios fotográficos das visitas aos trechos rodoviários dos contratos fiscalizados estão acostados às evidências 1, 2 e 3.
23. No tocante aos contratos objeto dos procedimentos de auditoria, a amostra selecionada é de natureza não estatística. Como critério preliminar para sua criação, foram relacionados os contratos de manutenção apenas das rodovias consideradas em estado ruim e/ou péssimo de conservação pelo indicador ICM do DNIT. Após tal condição, os contratos identificados foram então escolhidos para compor a amostra com base na materialidade dos recursos envolvidos, priorizando-se aqueles relativos a intervenções de conservação rodoviária típica (PATO) , além da necessidade de estarem vigentes à época da fiscalização. Com a observância desses critérios, o quadro abaixo sintetiza as principais características dos contratos fiscalizados na presente ação de controle:
	Contrato
	Valor (R$) ¹
	Objeto

	10 00811/2016
	32.200.000,00
	Execução de serviços de manutenção na BR-472/RS, segmento km 406,70 ao 522,60. Extensão total de 115,90 km.

	10 00908/2016
	31.700.000,00
	Execução de serviços de manutenção na BR-472/RS, segmentos km 522,60 ao 584,40 e km 585,70 ao 658,90. Extensão total de 135 km.

	10 00729/2017
	28.630.999,43
	Execução de serviços de manutenção na BR-386/RS, segmento km 392,30 ao 446,50. Extensão total de 54,20 km.

	VRF (R$) 
	92.530.999,43
	
Observação:
1 - Valores iniciais (contratos sem aditivos de preço) .
24. Destaque-se, por fim, que o escopo dos trabalhos teve como foco somente os contratos de trechos rodoviários pavimentados sob administração direta do DNIT.
II.5. Limitações inerentes à auditoria
25. Nenhuma restrição foi imposta aos exames.
II.6. Volume de recursos fiscalizados
26. O volume de recursos fiscalizados alcançou o montante de R$ 92.530.999,43, que corresponde ao valor total dos três contratos que compuseram a amostra selecionada.
II.7. Benefícios estimados da fiscalização
27. Entre os benefícios estimados desta fiscalização pode-se mencionar possíveis melhorias nos processos de planejamento, licitação e fiscalização nas contratações de serviços de manutenção rodoviária promovidas pela SRE-RS/DNIT, sendo que o total dos benefícios quantificáveis desta auditoria alcança o montante de R$ 708.382,03, valor decorrente de eventual superfaturamento ocorrido nos contratos fiscalizados neste trabalho.
II.8. Processo conexo
28. Foi constatado o seguinte processo conexo a esse trabalho
a) O TC Processo 023.720/2018-2
III. Achados de auditoria
29. Os parágrafos seguintes detalham as irregularidades constatadas pela equipe de fiscalização e, para um melhor entendimento, são apresentadas na mesma ordem das questões de auditoria.
III.1. Planejamento deficiente de contratação de serviços de manutenção rodoviária
Tipificação: Falhas/impropriedades (F/I) 
Situação encontrada:
30. Verificou-se ausência de critérios objetivos e documentados para a alocação dos recursos financeiros disponibilizados no exercício de 2018 para os contratos de manutenção rodoviária sob a responsabilidade da SRE-RS/DNIT, o que afronta aos princípios constitucionais da eficiência e da impessoalidade (CF-1988, art. 37, caput) .
31. De acordo com o Ofício 40957/2018/SRE-RS-DNIT, de 30/10/2018, peça 6 (resposta ao Oficio 01-309/2018-TCU/Secex-RS) , o planejamento para a alocação dos recursos financeiros de cada regional é realizado mediante a apresentação e discussão junto à Sede do DNIT da sua respectiva 'programação de desembolso de contratos e instrumentos congêneres, além do planejamento de licitações para as obras de construção, manutenção e BR-LEGAL, que incorrem em despesas durante o exercício fiscal', conforme documentos constantes do processo SEI 50600.000948/2018-10, intitulado 'planejamento da carteira de instrumento nos estados para o ano de 2018' (evidência 9) .
32. Da análise da planilha de programação encaminhada pela SRE-RS/DNIT, SEI 0597229, ratificada em Ata de Reunião com representantes da Sede do DNIT, SEI 0868116, que tinha como objetivo a 'definição do planejamento orçamentário e financeiro das obras e serviços' da SRE-RS/DNIT, conclui-se inexistir critério objetivo para a distribuição dos recursos entre os diversos contratos de manutenção rodoviária e, além disso, embora haja uma certa regra (subjetiva) de priorização entre os contratos, tal regra é por vezes até invertida sem nenhuma justificativa documentada, conforme será demonstrado a seguir.
33. Para melhor ilustrar a questão, foram selecionados somente contratos de serviços de conservação da SRE-RS/DNIT que continham programações financeiras para o 1º e para o 2º semestre de 2018.
34. O quadro abaixo apresenta, para cada contrato, o nível de prioridade (alta, média ou baixa) e a correspondente programação financeira (total de recursos a serem disponibilizados) para o exercício 2018.
35. Conforme se observa, o 'nível de prioridade' não foi o único critério adotado para a distribuição de recursos entre os contratos. Citando-se somente um exemplo, não há informações registradas no processo que justifique a alocação de R$ 9,6 milhões ao Contrato 10 00908/2016 (BR-472/RS) que possuía Nível de Prioridade 3 (baixa) e somente R$ 3,6 milhões ao Contrato 10 00029/2017 (BR-293/RS) que possuía Nível de Prioridade 1 (alta) .
36. No quadro abaixo é realizada a comparação entre o nível de priorização programada pela SRE-RS/DNIT e o montante efetivamente medido no primeiro semestre.
37. Novamente, verifica-se que o montante efetivamente medido nem sempre segue a lógica da priorização planejada. Citando-se outros dois exemplos, tem-se o Contrato 10 00754/2016 (BR-116/RS) de prioridade alta (1) medindo menos de R$ 1 milhão, enquanto o Contrato 10 00027 (BR-287/RS) de prioridade baixa (3) medindo R$ 2,3 milhões.
38. Na sequência, o quadro faz a comparação entre o montante medido até a reprogramação (realizada em agosto/2018) , o total inicialmente programado para o mesmo período e o percentual de variação entre o que foi planejado e efetivamente medido.
39. Observa-se que 11 contratos realizaram medições que superaram em até 76% o valor inicialmente programado, sendo que dois deles eram de prioridade 3 (baixa) . Já para os outros 24 contratos analisados, houve um desembolso inferior ao programado (de até -83%) , nove dos quais figuravam entre os contratos com nível de prioridade 1 (alta) .
40. Neste ponto, cumpre salientar que, de acordo com o Ofício 43860/2018/SRE-RS-DNIT (peça 8) , o 'Nível de Priorização' de cada contrato definido pela regional em sua programação já leva em consideração:
' (¿) algumas características quantitativas e qualitativas, tais como VDM, classificação do tráfego, condição de pavimento funcional e estrutural do trecho, importância econômica, extensão do trecho, cronograma de planejamento de obras da Unidade Local responsável pela fiscalização, solicitações e inquéritos do Ministério Público Federal, entre outros.'
41. Ainda sobre o planejamento das contratações, constata-se que o próprio DNIT se esforça em divulgar que possui um Plano Nacional de Manutenção Rodoviária (PNMR) , o qual seria um instrumento utilizado na gestão da manutenção das rodovias federais, uma vez que buscaria otimizar os investimentos e programar as intervenções a serem executadas. Tal plano seria elaborado a partir da utilização de ferramentas como o HDM-4 (Highway Development and Management) e do SGP-DNIT (Sistema de Gerência de Pavimentos do DNIT) e de dados obtidos em levantamentos realizados da malha rodoviária federal (evidência 6) .
42. Embora seja louvável a iniciativa da autarquia em buscar mecanismos estritamente técnicos para o planejamento da manutenção rodoviária, verifica-se que, na prática, o PNMR apenas oferece uma orientação às superintendências regionais do DNIT acerca do melhor tipo de intervenção, como conservação, restauração, Crema, dentre outras (evidência 7) . Assim, além do conteúdo do PNMR não vincular as superintendências regionais sobre o tipo de intervenção a ser adotado (em virtude das restrições orçamentárias) , ele não produz - ou ao menos não é utilizada - nenhuma informação adicional acerca da priorização dos investimentos, conforme discutido até aqui.
43. Por tais razões, entende-se que a alocação dos recursos entre os diversos contratos de manutenção é realizada a partir de critérios subjetivos e injustificados, o que não condiz com a boa prática da gestão de recursos públicos, além de afrontar os princípios constitucionais da eficiência e da impessoalidade (CF-1988, art. 37, caput) .
Conclusão e encaminhamento do achado:
44. Do exposto, conclui-se que a alocação de recursos financeiros dos diversos contratos de manutenção rodoviária sob a responsabilidade da SRE-RS/DNIT, de que trata o processo SEI 50600.000948/2018-10, não é fundamentada em critérios objetivos, o que não condiz com a boa prática de gestão de recursos públicos, além de afrontar os princípios da eficiência e da impessoalidade esculpidos no art. 37, caput, da Constituição Federal de 1988, razão pela qual entende-se cabível proposta de determinação à SRE-RS/DNIT, para que passe a registar nos processos de programação financeira a devida justificativa da distribuição de recursos entre os contratos de manutenção rodoviária que estão sob sua responsabilidade, de modo que a alocação destes recursos passe a refletir as prioridades elencadas pelo planejamento do próprio órgão.
III.2. Trechos rodoviários sem cobertura de contrato de manutenção
Tipificação: Falhas/impropriedades (F/I) 
Situação encontrada:
45. Verificou-se a existência de trechos de rodovias federais sob a responsabilidade da SRE-RS/DNIT sem cobertura contratual relativa aos serviços de manutenção. O Ofício 43860/2018/SRE-RS-DNIT, peça 8) , apresentou a relação dos trechos rodoviários sem cobertura contratual de serviços de conservação, e as correspondentes medidas para a sua contratação:
	Rodovia
	Trecho
	Extensão (km) 
	Comentários

	BR-470/RS
	km 89,00 - 153,50
	64,50
	O segmento possui o contrato 10 00031/2016, que foi paralisado em 30/10/2018 por motivo de insuficiência orçamentária. Para o próximo ano, foi elaborado novo PATO que está em fase de licitação (50610.006171/2018-70) .

	BR-470/RS
	km 210,60 - 366,70 
	156,10
	O segmento possui o contrato 10 00556/2015, que foi paralisado em 30/10/2018 por motivo de insuficiência orçamentária. Para o próximo ano, o segmento será coberto por 2 PATOs distintos, sendo que 1 está em fase de preparação de documentos para licitação (50610.006518/2018-84) e o outro está em elaboração.

46. De acordo com o Plano Plurianual (PPA) 2016/2019 (Anexo I) , instituído pela Lei 13.249/2016, um dos objetivos (0280) é 'melhorar a trafegabilidade e a segurança da malha rodoviária federal não concedida, por meio da sua manutenção permanente, e da melhoria da sinalização e do controle dos limites de peso e de velocidade', tendo como uma de suas metas (040E) 'realizar a manutenção permanente de 100% da malha rodoviária, sob a administração federal'. Tal tarefa cabe ao Departamento Nacional de Infraestrutura de Transportes, competências estabelecidas pelos arts. 80 e 81 da Lei 10.233/2001.
Conclusão e encaminhamento do achado:
47. Conforme exposto, constatou-se a existência de trechos de rodovias federais no estado do Rio Grande do Sul sem a cobertura de contratos de manutenção, o que contraria objetivos e metas estabelecidos no PPA 2016/2019, que prevê a necessidade de manutenção permanente de 100% da malha rodoviária federal.
48. Por ora, propõe-se apenas cientificar à SRE-RS/DNIT da ocorrência, sem prejuízo de que medida mais abrangente possa ser adotada, a nível nacional, quando da consolidação dos trabalhos desta FOC por parte da Secex-MG.
III.3. Ausência de método objetivo e documentado para justificar as quantidades dos materiais/serviços contratados
Tipificação: Falhas/impropriedades (F/I) 
Situação encontrada:
49. Verificou-se ausência de fundamentação para os quantitativos constantes dos Planos Anuais de Trabalho e Orçamento (PATOs) elaborados pela SRE-RS/DNIT e utilizados como parâmetro nos editais 065/17-10, 252/16-10 e 288/16-10 (evidências 12, 23 e 34) , que deram origem aos contratos 10 00729/2017, 10 00811/2016 e 10 00908/2016, respectivamente.
50. Da análise de tais documentos, verificou-se que não foram realizados os levantamentos de campo preconizados pelos itens 5.1 a 5.5 do Manual de Conservação Rodoviária do DNIT (Publicação IPR 710, elaborada em 2005) , especialmente no que diz respeito à elaboração do inventário de cada um dos elementos e a quantificação dos serviços de conservação, com o preenchimento dos impressos Mod. SAC-01.1, SAC-01.2, SAC-01.3 e SAC-01.4, nos termos das instruções constantes do item 5.3.5.
51. Ainda segundo o Manual, após esse levantamento seria necessária à atribuição das condições de serviço (item 5.3.6) relativa à intensidade da sua aplicação, podendo variar entre as condições máxima, média ou mínima, avaliação também não encontrada nos autos.
52. Na sequência, o item 5.5.3 também estabelece a necessidade de indicação da categoria das prioridades (1, 2 ou 3) , alertando, inclusive, que 'em uma situação de grande escassez de recursos financeiros, só devem ser programadas tarefas de prioridade 1'. Novamente, o manual não foi atendido nesse ponto.
53. Como o inventário não foi realizado conforme as premissas do Manual de Conservação, para a maioria dos serviços não há fundamentação para a origem, localização, condição de serviço (mínima, média ou máxima) , nível de esforço e indicação da categoria de prioridade (1, 2 ou 3) .
54. Cita-se, como exemplo, trecho da planilha do PATO (evidência 12) utilizado no edital 065/17-10, apresentado nas figuras abaixo, para o qual as quantidades inventariadas indicadas não estão devidamente fundamentadas nos autos.
55. Conforme se observa, boa parte dos níveis de esforços é unitário, sob a indicação de uma unidade de medida desconhecida por parte desta equipe de auditoria (NCNE) , redundando em uma 'quantidade de trabalho' que somente reproduz a 'quantidade' não fundamentada do inventário.
56. Além disso, cumpre salientar que, neste mesmo PATO, estão incluídos insumos relativos à mão de obra e equipamentos diretamente na planilha de serviços, o que não condiz com a boa prática de orçamentação de obras e serviços de engenharia, por impor elevada dificuldade de apropriação, fiscalização e controle.
57. Considera-se que as ocorrências acima citadas ofendem ao princípio constitucional da eficiência (CF, art. 37, caput) , às disposições da Lei 8.666/1993 (art. 6º, inciso IX, alíneas 'c' e 'f'; e art. 7º, § 4º) 
58. Neste sentido, importa citar que a presente irregularidade já foi abordada em levantamento realizado pelo TCU em contratos de conservação rodoviária do DNIT. Naquele processo, o Voto condutor do Acórdão 1619/2013-TCU-Plenário (Relatoria do Min. José Múcio Monteiro) ressaltou que:
'7. Um dos principais problemas detectados no levantamento refere-se à ausência ou insuficiência de inventários atualizados dos trechos rodoviários que recebem ações de conservação. Apesar de exigidos pelo Manual de Conservação Rodoviária, a equipe constatou que os inventários ou não existem ou apresentam nível de detalhamento insuficiente para subsidiar a elaboração dos Planos Anuais de Trabalho e Orçamento (PATOs) . Diante disso, os responsáveis pela elaboração de projetos reproduzem as quantidades de elementos geradores de conserva de planos anteriores ou realizam estimativas próprias, sem maior embasamento, o que acaba redundando em grande imprecisão na sistemática de contratação de serviços.
8. Outra desconformidade com o Manual de Conservação Rodoviária relaciona-se à falta de atribuição de categorias de prioridade às atividades de conservação. Segundo o manual, deve ser observada a prioridade de cada tarefa por ocasião de sua quantificação e programação. Não ocorrendo essa priorização, fica inviabilizada uma melhor programação dos serviços de acordo com a disponibilidade de recursos, comprometendo o planejamento como um todo.
9. Cabe mencionar, ainda, que os PATOs são elaborados pelos supervisores das unidades locais do DNIT, e a aprovação pelas Superintendências Regionais ocorre, na maioria das vezes, sem análise efetiva. Com isso, eventuais problemas existentes nos PATOs não são detectados pelas instâncias superiores, resultando na celebração de contratos com quantitativos e valores incoerentes.'
59. Vislumbra-se, portanto, a prática da não utilização do Manual de Conservação Rodoviária para elaboração do PATO, documento que fundamenta os quantitativos utilizados nos processos de contratação de serviços de conservação rodoviária.
Conclusão e encaminhamento do achado:
60. Do exposto, conclui-se que os Planos Anuais de Trabalho e Orçamento elaborados pela SRE-RS/DNIT - utilizados como parâmetro nos editais 065/17-10, 252/16-10 e 288/16-10 para fins de contratação dos serviços de manutenção rodoviária - não estão de acordo com a metodologia prevista no Manual de Conservação Rodoviária (Publicação 710/IPR/DNIT, de 2005) , resultando fundamentação inadequada dos quantitativos licitados.
61. Tal prática ofende o princípio constitucional da eficiência (CF, art. 37, caput) e às disposições da Lei 8.666/1993 (art. 6º, inciso IX, alíneas 'c' e 'f'; e art. 7º, § 4º) , razão pela qual será proposta determinação específica à SRE-RS/DNIT, para que passe observar o que preconiza o citado manual quando da elaboração dos PATOs.
III.4. Cláusulas de qualificação técnica inadequadas
Tipificação: Falhas/impropriedades (F/I) 
Situação encontrada:
62. Verificou-se a vedação ao somatório de atestados para fins de aferição de capacidade técnica da licitante no caso do serviço 'mistura betuminosa usinada a quente AC/BC', conforme requisitos de habilitação constantes do item 5.1.1 (inciso II) dos termos de referência dos editais 0252/2016-10 e 0288/2016-10, que deram origem aos contratos 10 00811/2016 e 10 00908/2016, respectivamente.
63. Questionada sobre o assunto, a superintendência regional (mediante Ofício 43860/2018/SRE-RS-DNIT, peça 8) , informou que:
'De acordo com a Instrução de Serviço 4, de 31 de março de 2009, item 'b', em obras de restauração, a exigência de atestado para os seguintes serviços deve vedar o somatório de atestados: 'execução de base e/ou sub-base; fresagem; capa asfáltica; reciclagem de camadas asfálticas'. A justificativa para tal vedação consta na referida IS. Dessa forma, uma vez que o serviço 'mistura betuminosa usinada a quente AC/BC' é referente à capa asfáltica, foi indicada a vedação do somatório de atestados.'
64. De fato, o item 'b.2' da Instrução de Serviço DG/DNIT 4/2009 veda o somatório de atestados para alguns serviços para a contratação de obras de restauração, conforme segue:
'b) Para fins de atendimento do subitem 'c', do item 13.4 - Qualificação Técnica, contido no Edital Padrão do DNIT, que dispõe:
'2) Comprovação de a licitante ter executado, a qualquer tempo, obras rodoviárias de complexidade equivalente ou superior ao do objeto desta licitação, contendo os seguintes quantitativos.*', a exigência de comprovação de execução dos quantitativos de serviços relevantes, vedado o somatório de atestados, serão efetuados conforme relação abaixo:
b.1) Nas obras de implantação, pavimentação e Obras de Artes Especiais:
- Terraplenagem;
- Pavimentação;
- O.A.E (Infraestrutura, Mesoestrutura e Superestrutura) .
b.2) Nas obras de restauração:
- execução de base e/ou sub-base;
- fresagem;
- capa asfáltica;
- reciclagem de camadas asfálticas.
Parágrafo Único: A relação de serviços acima e a vedação de somatório de atestados para sua comprovação decorre da relevância da execução dos mesmos nos empreendimentos rodoviários e, especificamente, a necessidade por parte da Administração de garantir que a vencedora do certame detenha condições operacionais de mobilização, logística e planejamento. Dessa forma, deve-se aferir que a proponente detenha equipamentos e pessoal mínimos para executar o empreendimento de acordo com os prazos estabelecidos no cronograma físico e financeiro da obra.
Em obras rodoviárias, a obrigatoriedade da apresentação de um único atestado para comprovação da capacidade técnica para a realização de serviços considerados relevantes está baseada na cautela da Administração Pública em contratar com terceiros a realização de objetos que tem por finalidade o interesse público. Cabe à Administração, portanto, exigir garantias da capacitação técnica e operacional das proponentes.
É certo que tal capacitação reúne aspectos imateriais, abstratos, de difícil medição ou vistoria. Entretanto, também se mostra óbvio afirmar que o somatório de diferentes atestados para comprovação da quantidade mínima exigida não garante a execução do serviço proposto com a qualidade e prazo necessário para atendimento integral das determinações estabelecidas em edital e consequentemente de contrato.
Desta forma, resta à Administração tão somente observar se a proponente já tenha executado, anteriormente, quantitativos compatíveis com o objeto da licitação, aumentando a margem de segurança de que os serviços serão realizados de maneira eficiente e obedecendo ao cronograma e as exigências técnicas necessárias.'
65. Contudo, observa-se que a vedação ao somatório de atestados do citado normativo se referem exclusivamente à serviços de restauração, ou seja, serviços nos quais, em regra, todo o pavimento de determinado trecho é restaurado ou até mesmo substituído, o que resulta na necessidade de produção de grandes volumes de material betuminoso, de maneira praticamente contínua e ininterrupta. Daí a necessidade de comprovação da capacidade técnica da contratada em um único atestado, já que, conforme a justificativa para a vedação ao somatório constante do parágrafo único transcrito acima, tal medida decorre da necessidade de garantir que a contratada 'detenha condições operacionais de mobilização, logística e planejamento' para a execução do objeto 'com a qualidade e prazo necessário'.
66. Mas não é exatamente esse o caso das contratações ora examinadas. Os serviços de conservação possuem características distintas, uma vez que a 'mistura betuminosa usinada a quente AC/BC' seria utilizada em trechos de menores dimensões, descontínuos, em frentes de serviços intermitentes ou intervaladas, consumindo pequenos volumes e requerendo, portanto, baixa produtividade quando comparados aos serviços de restauração que a norma se refere. Tais características podem, inclusive, ser observadas nas medições realizadas nos contratos citados.
67. Assim, a citada cautela da Administração em exigir atestado único torna-se desnecessária e até prejudicial, já que pode impor restrição à competitividade do certame, o que afronta disposições da Lei 8.666/1993 (art. 3º, § 1º, inciso I, e art. 30) e não coaduna com a jurisprudência do TCU, a exemplo do Acórdão 2150/2008-TCU-Plenário, que deliberou no sentido de:
'9.7. determinar, ainda, à Setra/PE, com base no art. 43, I, da Lei 8.443/92, que, nas próximas licitações com recursos federais destinadas a obras rodoviárias, limite as exigências de habilitação dos licitantes aos termos preconizados nas normais federais pertinentes ao assunto, observando, em específico, o seguinte:
 (¿) 
9.7.2. somente limite o somatório de quantidades de atestados para a comprovação de capacidade técnico-operacional dos editais nos casos em que o aumento de quantitativos do serviço acarretarem, incontestavelmente, o aumento da complexidade técnica do objeto ou uma desproporção entre as quantidades e prazos para a sua execução, capazes de ensejar maior capacidade operativa e gerencial da licitante e de potencial comprometimento acerca da qualidade ou da finalidade almejada na contratação da obra ou serviços;'
68. Nesse mesmo sentido são os Acórdãos 1.237/2008, 2.882/2008, 1.023/2013, 1.224/2013, 1.998/2013 (todos do Plenário do TCU) .
69. Ressalta-se que a apontada restrição à competitividade é potencial, pois os certames analisados registraram a participação de um bom número de empresas interessadas (11 no pregão eletrônico 0252/16-10 e 14 no pregão eletrônico 0288/16-10) .
Conclusão e encaminhamento do achado:
70. Do exposto, constata-se a vedação ao somatório de atestados para fins de aferição de capacidade técnica da licitante no caso do serviço 'mistura betuminosa usinada a quente AC/BC', conforme requisitos de habilitação constantes do item 5.1.1 (inciso II) dos termos de referência dos editais 0252/2016-10 e 0288/2016-10, prática que pode impor restrição à competitividade do certame, afrontando o disposto no art. 3º, § 1º, inciso I, e art. 30 da Lei 8.666/1993, assim como, a jurisprudência desta Corte de Contas (Acórdãos 2.150/2008, 1.237/2008, 2.882/2008, 1.023/2013, 1.224/2013, 1.998/2013, todos do Plenário do TCU) .
71. Assim, considera-se oportuno determinar à SRE-RS/DNIT, que, doravante, abstenha-se de incluir vedação ao somatório de atestados na contratação de serviços de conservação, exceto em situações excepcionais devidamente justificadas nos autos do processo licitatório.
III.5. Falhas na medição dos serviços contratuais
Tipificação: Falhas/impropriedades (F/I) 
Situação encontrada:
72. Verificou-se a inadequação dos relatórios fotográficos utilizados para a evidenciação dos serviços executados nos processos de medição dos contratos de conservação, uma vez que não logram êxito em demonstrar a situação anterior e posterior à execução dos serviços (antes e depois) , nos termos do que define a Instrução de Serviço/DC 09/2017 e o item 9.2.1 do Acórdão 978/2006-TCU-Plenário; não possuem coordenadas geográficas, conforme estabelecido pela art. 48 da Instrução de Serviço/DG 07/2015; e possuem, em regra, baixa resolução, em função do procedimento adotado de impressão e posterior digitalização.
73. Como exemplo, segue abaixo o relatório fotográfico constante do processo de suporte à 10ª medição realizada no Contrato 10 00729/2017 (Processo 50610.005200/2018-86, SEI 1647255, evidência 21) 
74. Conforme se observa, trata-se de relatório contendo apenas seis fotografias, todas sem indicação de coordenadas geográficas ou estaca do trecho do PNV e com baixa qualidade (por terem sido impressas e posteriormente digitalizadas) . Algumas buscam demonstrar a execução do serviço já concluído, outras o próprio momento da sua execução, mas nenhuma evidencia o estado anterior ao serviço executado.
75. Com relação à baixa qualidade (resolução) das fotos, verifica-se que o problema está relacionado com procedimento adotado pela unidade local do DNIT, de imprimir o relatório fotográfico para colher a assinatura no documento físico e posterior digitalização para a sua inclusão no SEI. Além de trabalhosa, tal prática possui o prejuízo de reduzir a qualidade das imagens, dificultando a sua compreensão. Considera-se que melhor método seria a inclusão dos arquivos digitais diretamente no SEI, realizando-se a assinatura digital do documento, garantindo-se, assim, a boa resolução das imagens.
76. Com relação à ausência das coordenadas geográficas nas fotografias, é importante ressaltar que existem atualmente diversos aplicativos gratuitos para smartphones (tanto para plataformas Android quanto para iOS) capazes de inserir automaticamente as coordenadas geográficas na fotografia obtida, o que dispensa a necessidade de inserir manualmente as coordenadas do trecho fotografado. As imagens dos relatórios fotográficos (evidências 1, 2 e 3) produzidos pela equipe de auditoria nas visitas in loco dos trechos fiscalizados contemplam este recurso.
77. A necessidade de indicar as coordenadas geográficas das fotografias consta da Instrução de Serviço/DG 07/2015, que trata dos procedimentos de medição contratual do DNIT, conforme segue:
'Art. 48. O Relatório Fotográfico é elaborado para os contratos de execução de obras de engenharia. O fiscal deve fazer um breve relato da foto com o serviço executado, para um melhor entendimento do que representa. A data da foto deve ser compatível com o período da respectiva medição, bem como, as coordenadas geográficas do local registrado.' (Grifos acrescidos) 
78. Sobre o registro fotográfico em dois momentos (anterior e posterior à execução) , é importante enfatizar que os serviços de conservação rodoviária como roçada, limpeza de dispositivos de drenagem, selagem de trincas e até mesmo alguns serviços de recomposição de revestimentos (capa) tendem a 'desaparecer' com o passar do tempo, ou seja, são caracterizados por não deixar vestígios facilmente detectáveis após certo período, uma vez que, por exemplo, a vegetação cresce novamente, chuvas podem causar novas obstruções nos dispositivos de drenagem e o tráfego/intemperes tendem a degradar novamente o pavimento, provocando o reaparecimento das patologias que motivaram a execução dos serviços de conservação executados.
79. Daí a importância do registro fotográfico como instrumento de apoio à fiscalização, uma vez que torna possível o registro georreferenciado da situação anterior e posterior a execução dos serviços, dando maior transparência ao processo de medição, dificultando a prática de desvios pelo superfaturamento quantitativo dos serviços medidos e possibilitando um maior controle interno e externo.
80. O TCU já se pronunciou nesse sentido, ao expedir determinação endereçada ao próprio DNIT (item 9.2.1 do Acórdão 978/2006-TCU-Plenário) :
'9.2.1. Na execução dos contratos de conservação e restauração rodoviária, exija, como condição para o pagamento das medições, que os quantitativos medidos sejam discriminados em relatório de fiscalização que identifique, por meio de mapas lineares ou outros instrumentos, a estaca e posição geográfica inicial e final da execução de cada serviço e seja acompanhado por arquivo de fotos digitais datadas e que enquadrem a indicação, com precisão mínima de uma centena de metros, da localização em que foram obtidas, de forma a evidenciar suficientemente a situação dos trechos concernentes antes e depois dos trabalhos e registrar inequivocamente a realização das atividades;' (Grifos acrescidos) 
81. O Relatório que fundamentou o acórdão supracitado traz maiores detalhes acerca dos procedimentos desejáveis para o adequado registro fotográfico dos serviços medidos em contratos de conservação rodoviária:
'[¿] O preceituado é que os quantitativos medidos sejam especificados em relatório que identifique onde e em que quantidades foram executados os serviços constantes na medição, com precisão mínima de centenas de metros, e que, para que se possa registrar inequivocamente a realização das atividades, esse relatório seja acompanhado de arquivo de fotos digitais, datadas e incluindo um quadro que identifique o local onde foram obtidas (número da estaca ou quilômetro e sua fração decimal) , nas quais se possa visualizar qual era a situação do trecho antes da intervenção e como este ficou depois de realizados os serviços cobrados na medição. Os espaçamentos entre os pontos escolhidos para as fotografias devem obedecer ao bom-senso, variando conforme o caso, mas sempre evidenciando suficientemente os serviços realizados. Como exemplo, em alguns serviços típicos de conservação, como capina da faixa de domínio e sinalização, um só par de fotos, bem posicionado, pode ilustrar quilômetros de execução.
No caso da restauração, se, em determinado segmento, a fotografia anterior mostra um pavimento desgastado, com buracos na pista, e a posterior mostra a pista lisa, com sinalização e revestimento asfáltico visivelmente novos, ficará claro que terão sido realizados reparos localizados, pintura de ligação, execução de camada de regularização e sinalização horizontal e vertical. Somente nos casos em que houver intervenções que não serão perceptíveis pelo simples exame do par de fotografias feito antes e após a realização dos serviços, como substituição ou execução de algumas obras de arte correntes, fresagem, recomposição das camadas inferiores do pavimento, reconformação das saias do acostamento ou camada adicional de revestimento, é que será preciso registro fotográfico das etapas intermediárias. Ou seja, a regra é utilizar o bom-senso.' (Grifos acrescidos) 
82. Já a Instrução de Serviço/DC 09/2017, que define o modelo de medição de obras e serviços no âmbito do DNIT, estabelece que:
'Art. 3º - É de Responsabilidade da Empresa Supervisora nos processos de medição:
 (¿) 
V - Elaborar relatório fotográfico que evidencie o avanço físico da obra em relação à medição anterior (3 fotos em ângulos de visão diferentes) ;
 (¿) 
Art. 4º - É de responsabilidade do fiscal do contrato nos processos de medição:
I - Realizar conferência da medição, ratificando/retificando as informações juntamente com o engenheiro da empresa supervisora, imediatamente após a medição apresentada pela supervisora. Caso não haja supervisora, o fiscal do contrato executa as tarefas da supervisora;
 (¿) 
Art. 6º - É de responsabilidade do fiscal do contrato quanto ao suporte documental:
I - Receber a seguinte documentação elaborada pela empresa Supervisora:
 (¿) 
e) Relatório fotográfico que caracterize o avanço físico da obra em relação à medição anterior (3 fotos) ;
 (¿) 
II - Verificar a conformidade no que for pertinente a medição;
III - Encaminhar a documentação acima mencionada ao superintendente regional, por intermédio da unidade local.' (Grifos acrescidos) 
83. Por fim, entende-se que a evidenciação do 'avanço físico da obra em relação à medição anterior' somente é alcançada mediante o registro fotográfico em dois momentos distintos: o anterior e o posterior à execução dos serviços.
Conclusão e encaminhamento do achado:
84. Conforme exposto, considera-se que o processo de medição realizado pela SRE-RS/DNIT nos contratos de serviços de conservação está sendo realizada sem o adequado registro fotográfico, uma vez que: não evidenciam adequadamente o avanço dos serviços em relação à medição anterior, ou seja, 'antes e depois'; em muitos casos não trazem a indicação das coordenadas geográficas; e, as fotos possuem baixa resolução, o que torna difícil a compreensão do registro.
85. Assim, considera-se oportuno expedir determinação específica à SRE-RS/DNIT, para que passe a fundamentar seus processos de medição e pagamento dos contratos de manutenção mediante adequado relatório fotográfico, de modo a suprimir as impropriedades acima indicadas.
III.6. Ausência de segregação de funções no planejamento e na fiscalização contratual
Tipificação: Falhas/impropriedades (F/I) 
Situação encontrada:
86. Verificou-se ausência de segregação de funções no processo de contratação dos serviços de conservação rodoviária realizado pela SRE-RS/DNIT, a exemplo do que ocorreu no Contrato 10 00729/2017, no qual a fiscalização do empreendimento está sendo realizada pelo mesmo servidor responsável pela elaboração do PATO, contemplado no edital de licitação (pregão eletrônico 065/2017-10) .
87. Questionada pela equipe de auditoria, a SRE-RS/DNIT justificou tal prática, mediante Ofício 43860/2018/SRE-RS-DNIT (peça 8) , informando que as unidades locais responsáveis pela elaboração do PATO e fiscalização dos contratos de conserva possuem somente um engenheiro.
'O contrato 729/2017-10 é proveniente do Pregão 065/2017-10, lançado em 06/03/2017 no DOU, e trata da Execução de Serviços de Manutenção da BR-386/RS, trecho pertencente à Unidade Local de São Leopoldo. Na época da elaboração da documentação preparatória para o Pregão, a referida Unidade Local possuía apenas 01 engenheiro/analista em infraestrutura, assim como ocorre também em outras Unidades Locais.
A carência de servidores, tanto engenheiros/analistas em infraestrutura quanto de técnicos e administrativos, que o DNIT vem enfrentando nos seu quadro é abissal. Não há condições adequadas para atender toda a malha de cerca de 5.300 km de rodovias federal com o quadro atual. E o horizonte que se aproxima não é alentador, já que até o final de 2019 cerca de 33% do efetivo de servidores ativos de careira do DNIT/DNER já programaram suas aposentadorias.
O DNIT-RS vem tentando de diversas formas requisitar servidores e empregados públicos junto ao DNIT Sede e o Ministério do Transpores, Portos e Aviação para serem alocados nas unidades regionais descentralizadas ou a contratação de terceirizados mediante a disponibilização de recursos orçamentários específicos para essa finalidade, haja vista que não dispomos desses recursos na Superintendência.
Porém, as requisições ainda não lograram êxito, muito em função da grave crise econômica que enfrenta o Governo Federal e também por que não há servidores e empregados públicos disponíveis para serem alocados no DNIT-RS.' (Grifos acrescidos) 
88. A importância da segregação de funções no âmbito das contratações públicas é enfatizada no próprio Manual de Diretrizes para Gestão, Acompanhamento e Fiscalização de Contratos do DNIT, aprovado pela Instrução de Serviço/DG 06/2018, conforme se observa no seu Capítulo 4 - Princípio da segregação de funções:
'A aplicação desse princípio aos processos de contratação, visualizados a partir de suas três fases (planejamento, licitação e contrato) , pode ser mais complexa do que se imagina, visto que determinados atos praticados na fase inicial (planejamento) , são fiscalizados direta ou indiretamente nas fases seguintes (licitação e contrato) .
Isso, é claro, demanda cuidado na delegação de atribuições aos diversos agentes envolvidos nos processos de contratação, visto que os atos praticados por um sujeito não podem ser incompatíveis entre si, o que ocorre, por exemplo, quando ele pratica atos na fase interna do processo de contratação, e os fiscaliza na fase externa ou contratual.
Portanto, a segregação de funções se sobressai como um princípio do controle administrativo conferindo mais eficiência, racionalidade, imparcialidade, transparência e eficácia sobre os processos de execução das despesas públicas.' (Grifos acrescidos) 
89. No âmbito do TCU, diversas são as deliberações que condenam a prática de atos, pelo mesmo servidor, nas diferentes etapas do processo de contratações públicas (planejamento, licitação e fiscalização) , a exemplo do Acórdão 5.840/2012-TCU-2ªCâmara, que cientificou determinado órgão/entidade de que:
'9.6.7. deve-se evitar a nomeação de mesmos servidores para atuar, nos processos de contratação, como requisitante, pregoeiro ou membro de comissão de licitação, fiscal de contrato e responsável pelo atesto da prestação de serviço ou recebimento de bens, em respeito ao princípio da segregação de funções;'
90. Nesse mesmo sentido são os Acórdãos TCU 2.908/2016 (item 9.4.4) e 2.829/2015 (item 9.3.1) , ambos do Plenário.
91. Por fim, considera-se que, além de macular o princípio constitucional da moralidade (CF-1988, art. 37, caput) , a ausência de segregação de funções no âmbito das contratações públicas pode propiciar ou agravar a ocorrência de fraudes e desvios de recursos públicos mediante o superfaturamento de quantitativos executados, a exemplo do que ocorreu nas contratações fiscalizadas no âmbito do TC Processo 014.983/2010-9:
'Como destacado no relatório do acórdão recorrido, os níveis de esforço apresentados pelo recorrente não são confiáveis, porque a fiscalização era deficiente, como ele mesmo admite, e o autor dos quantitativos do orçamento era também o responsável pela medição, em afronta ao princípio da segregação de funções. O orçamentista investido ao mesmo tempo de fiscal, obviamente, não teria interesse em demonstrar nenhuma discrepância significativa entre os quantitativos orçados e os medidos, o que levanta justificável suspeita sobre estes últimos.'
 (Trecho do Relatório que fundamentou o Acórdão 986/2017-TCU-Plenário) 
Conclusão e encaminhamento do achado:
92. Do exposto, restou constatada a ausência de segregação de funções no processo de contratação dos serviços de conservação rodoviária realizado pela SRE-RS/DNIT, uma vez que o responsável pela elaboração do PATO, instrumento balizador dos quantitativos licitados, também é o servidor responsável pela fiscalização do respectivo contrato. Tal prática, além de ferir o princípio da moralidade (CF-1988, art. 37, caput) , contraria disposições constantes do capítulo 4 do Manual de Diretrizes para Gestão, Acompanhamento e Fiscalização de Contratos do DNIT (Instrução de Serviço/DG 06/2018) , assim como, jurisprudência do TCU (a exemplo dos Acórdãos 5.840/2012-2ªCâmara, 2.908/2016-Plenário e 2.829/2015-Plenário) .
93. Por ora, propõe-se apenas cientificar à SRE-RS/DNIT da ocorrência, sem prejuízo de que medida mais abrangente possa ser adotada, a nível nacional, quando da consolidação dos trabalhos desta FOC por parte da Secex-MG.
III.7. Falhas no reajustamento de preços contratuais
Tipificação: indício de irregularidade grave que não prejudica a continuidade (IGC) 
94. O presente achado não se enquadra no conceito de irregularidade com recomendação de paralisação definido pelo inciso IV, art. 117, da Lei 13.473/2017 (LDO 2018) , uma vez que não implica a nulidade de procedimento licitatório e não configura grave desvio aos princípios constitucionais a que está submetida a administração pública federal. Trata-se, portanto, de indício de irregularidade grave que não prejudica a continuidade (IGC) , nos termos do inciso VI, art. 117 da LDO 2018.
Situação encontrada:
95. Verificou-se a ocorrência de falhas nos processos de reajustamento de contratos de conservação rodoviária da SRE-RS/DNIT. Da análise das medições realizadas no Contratos 10 00729/2017 (evidência 19) , 10 00811/2016 (evidência 27) e 10 00908/2016 (evidência 38) , constatou-se que houve reajustamento de preços em data anterior à definida nos contratos.
96. Da análise conjunta dos dispositivos da Lei 8.666/1993 (art. 40, inciso XI e art. 55, inciso III) , entende-se que é permitido o reajustamento dos preços contratuais a partir da 'data prevista para a apresentação da proposta' ou da data 'do orçamento a que essa proposta se referir', cabendo essa definição ser conhecida previamente por todas as licitantes (edital/minuta do contrato) e, posteriormente, ser fixada em contrato.
97. O Manual de Diretrizes para Gestão, Acompanhamento e Fiscalização de Contratos do DNIT, aprovado pela Instrução de Serviço DG 6/2018 (item 7.1) , esclarece que:
'A legislação prevê duas possibilidades de data-base para reajustamento, devendo uma ser definida no contrato. O reajustamento ocorre após 12 (doze) meses a contar da data-base.
No DNIT, via de regra, adota-se a data-base como sendo a de apresentação da proposta, referente à data de abertura da licitação. Neste sentido, os responsáveis devem estar atentos à data-base prevista no contrato.'
98. De acordo com os contratos 10 00729/2017 (evidência 14) , 10 00811/2016 (evidência 22) e 10 00908/2016 (evidência 30) , o reajustamento de preços contratuais deve ser aplicado da seguinte maneira:
'PARÁGRAFO DÉCIMO SEXTO - REAJUSTE DE PREÇOS: Caso decorra período superior a um ano contado a partir da data limite para apresentação da proposta, os preços contratuais serão reajustados mediante a aplicação do índice apurado e fornecido pela Fundação Getúlio Vargas, com fundamento no artigo 3º da Lei 10.192/01.
Nos reajustes subsequentes ao primeiro, o interregno mínimo de um ano será contado a partir dos efeitos financeiros do último reajuste.
Os reajustes dos preços unitários contratuais serão calculados pela seguinte fórmula:
Onde:
R = Valor da parcela de reajustamento procurado
Io = Índice de preço verificado no mês do orçamento do DNIT
Ii = Índice de preço referente ao mês de reajustamento
V = Valor a preços iniciais da parcela do contrato de obra ou serviço a ser reajustado'
99. Conforme se observa, a data base para o primeiro reajuste de preços é a data limite para a apresentação das propostas, e não a data base do orçamento. Contudo, a SRE-RS/DNIT utilizou esta última data para o primeiro reajustamento das três contratações analisadas. 
	Contrato:
	10 00811/2016
	10 00908/2016
	10 00729/2017

	Data limite para apresentação da proposta:
	01/08/2016
	23/08/2016
	16/03/2017

	Data base do orçamento:
	01/09/2015
	01/09/2015
	01/01/2016

	Data do primeiro reajuste, segundo o contrato:
	01/08/2017
	23/08/2017
	16/03/2018

100. Em função disso, as primeiras medições de cada contrato, processadas em data anterior a do aniversário do primeiro reajuste, foram realizadas com valores a maior, o que pode caracterizar superfaturamento contratual.
	Contrato: 10 00811/2016
		Contrato: 10 00908/2016
		Contrato: 10 00729/2017

	Empresa: ICCILA
		Empresa: ICCILA
		Empresa: Constr. Centro Leste

	Medição
 (processamento) 
	Reajuste
 (R$) 
		Medição
 (processamento) 
	Reajuste
 (R$) 
		Medição
 (processamento) 
	Reajuste
 (R$) 

	1ª (23/2/2017) 
	12.714,09
		1ª (21/3/2017) 
	136,67
		1ª (26/1/2018) 
	1.773,69

	2ª (21/3/2017) 
	19.961,59
		2ª (6/4/2017) 
	14.656,66
		2ª (26/1/2018) 
	1.498,25

	3ª (4/4/2017) 
	73.559,17
		3ª (27/4/2017) 
	127.992,88
		3ª (29/1/2018) 
	351,33

	4ª (20/4/2017) 
	37.098,11
		4ª (2/6/2017) 
	103.471,39
		-
	-

	5ª (2/6/2017) 
	89.148,84
		5ª (27/6/2017) 
	41.019,82
		-
	-

	6ª (17/7/2017) 
	6.604,61
		6ª (14/7/2017) 
	62.692,26
		-
	-

	7ª (31/7/2017) 
	37.775,13
		7ª (30/8/2017) 
	77.927,54
		-
	-

	Total:
	276.861,54
		Total:
	427.897,22
		Total:
	3.623,27

101. Assim, constata-se que a empresa ICCILA Indústria, Comércio e Construções Ibage Ltda. recebeu montante total de R$ 704.758,76 em reajustes indevidos, enquanto que para a Construtora Centro Leste Engenharia Ltda. tais valores totalizaram R$ 3.623,27. Considerando que os três contratos permanecem vigentes, entende-se necessária a adequada adoção de medidas, por parte da SRE-RS/DNIT, no sentido de recalcular os valores de todas as medições até então realizadas e verificar eventual existência saldo a ser retido nas próximas medições, de modo a atender a regra estabelecida no contrato.
Conclusão e encaminhamento do achado:
102. Verificou-se a ocorrência de falhas nos processos de reajustamento de preços em contratos de conservação rodoviária da SRE-RS/DNIT, por terem sido processados em data anterior à definida nos contratos, em afronta ao disposto na Lei 8.666/1993 (art. 40, inciso XI e art. 55, inciso III) , assim como, no item 7.1 do Manual de Diretrizes para Gestão, Acompanhamento e Fiscalização de Contratos do DNIT (Instrução de Serviço DG 6/2018) .
103. Considerando que os contratos permanecem vigentes, torna-se necessário que as todas as medições sejam recalculas pelas regras contratuais para que seja avaliada eventual retenção de valores nas próximas medições. Contudo, entende-se oportuna a realização de oitiva dos envolvidos antes de propor tal medida corretiva, para que se manifestem a respeito da irregularidade, caso desejarem.
104. Em que pese os pagamentos realizados a maior que envolvem à Construtora Centro Leste Engenharia não terem superado o definido no inciso I, art. 6º, da IN 71/2012 (hipótese de dispensa para a instauração de tomada de contas especial) , também será proposta a realização de oitiva desta empresa, uma vez que eventual decisão desta Corte de Contas poderá acarretar alterações no Contrato 10 00729/2017.
IV. Análise dos comentários dos gestores
105. Nos termos do que preconizada o parágrafo 145 das Normas de Auditoria do Tribunal de Contas da União, opta-se por não enviar aos gestores o relatório preliminar da presente auditoria para obter a sua manifestação, uma vez que não foram constatados achados de alta complexidade e de grande impacto.
V. Conclusão
106. O presente trabalho teve como objetivo verificar a regularidade dos contratos de manutenção da malha rodoviária federal no Estado do Rio Grande do Sul, sob a responsabilidade da SRE-RS/DNIT. Para tanto, foram formuladas as seguintes questões de auditoria:
Questão 1: A Superintendência Regional do DNIT elabora e executa plano de aquisições de serviços de manutenção de rodovias com critérios estratégicos de alocação de recursos?
Questão 2: Os processos de aquisições selecionados na Superintendência Regional do DNIT possuem estudos técnicos preliminares adequados?
Questão 3: O Edital, o Termo de Referência/Projeto básico e a minuta do contrato selecionados contêm elementos que contribuem para a obtenção da solução que atende à demanda originadora da contratação?
Questão 4: A gestão e fiscalização dos contratos selecionados na Superintendência Regional do DNIT é realizada de forma a contribuir para se obter a solução contratada?
107. Com relação à questão 1, duas irregularidades foram apuradas. A primeira trata do planejamento deficiente da contratação dos serviços de manutenção rodoviária, em virtude da ausência de critérios objetivos para a alocação ou distribuição dos recursos financeiros disponibilizados entre cada um dos contratos da superintendência regional, para a qual será proposto determinar à SRE-RS/DNIT que passe a fundamentar os critérios utilizados.
108. Já a segunda irregularidade trata da existência de trechos rodoviários sem cobertura contratual de contratos de manutenção, para a qual será proposto cientificar à autarquia sobre o dispositivo legal que estabelece a necessidade de cobertura de 100% da malha.
109. Sobre à questão 2, constatou-se a ausência de informações que embasassem os quantitativos dos serviços constantes do PATO, em razão de não ter sido adotada a metodologia estabelecida no Manual de Conservação Rodoviária do DNIT. A medida corretiva proposta contempla determinação específica à SRE-RS/DNIT para que passe a fundamentar tais quantitativos conforme o seu próprio normativo.
110. Quanto à questão 3, foi considerada inadequada cláusula de qualificação técnica constante dos editais analisados, em virtude da vedação imposta ao somatório de atestados para a aferição da capacidade técnica da licitante, por considerar que a justificativa apresentada para a sua vedação não é aplicável à tipologia dos contratos de conservação. Entende-se que tal prática poderia impor restrição à competitividade dos certames licitatórios, razão pela qual será proposta determinação à SRE-RS/DNIT, para que, doravante, deixe de incluir esta cláusula restritiva em seus editais para a contratação de serviços de conservação, exceto se houver fundamentada justificativa.
111. Com relação à questão 4, foram apurados três achados de auditoria. O primeiro refere-se às falhas nas medições contratuais decorrentes da ausência ou insuficiência dos relatórios fotográficos dessas medições, por não evidenciarem adequadamente o avanço dos serviços, possuírem baixa qualidade (ou baixa resolução das imagens) para a compreensão dos serviços executados, além de não indicarem as coordenadas geográficas do local. Propõe-se determinar à SRE-RS/DNIT que corrija tais impropriedades nos processos de medição de seus contratos de manutenção rodoviária.
112. O segundo achado relata a ausência de segregação de funções no processo de contratação dos serviços de conservação rodoviária, uma vez que o servidor responsável pela elaboração do PATO utilizado na licitação é o mesmo que posteriormente fiscaliza o contrato dela decorrente. Será proposto cientificar a superintendência regional acerca da necessidade de que tais funções sejam realizadas por servidores distintos.
113. Por fim, o terceiro achado desta questão evidencia a ocorrência de falhas nos processos de reajustamento de preços nos contratos de conservação rodoviária analisados, uma vez que foram processados em data anterior àquela definida em contrato, acarretando pagamentos a maior nas primeiras medições, podendo ensejar superfaturamento contratual. Como eventual medida corretiva envolve terceiros interessados, torna-se imperativo realizar oitiva das empresas contratadas - e da própria SRE-RS/DNIT - para que se manifestem acerca das irregularidades apontadas, se assim desejarem.
114. Por se tratar de uma fiscalização de orientação centralizada, entende-se que as propostas acima não obstam a adoção de medidas mais abrangentes por parte da Secex-MG, em caráter nacional, quando da consolidação dos trabalhos desta FOC.
VI. Proposta de encaminhamento
115. Ante todo o exposto, submetem-se os autos à consideração superior, propondo:
a) realizar oitiva da Superintendência Regional do DNIT no Estado do Rio Grande do Sul e da empresa ICCILA Indústria, Comércio e Construções Ibage Ltda. (88.074.364/0001-67) , com fundamento no art. 250, inc. V, do RI/TCU, para que, no prazo de 15 dias, se manifestem acerca das falhas nos processos de reajustamento de preços realizados nos Contratos 10 00811/2016 e 10 00908/2016, que acarretaram o pagamento indevido de R$ 704.758,76 nos primeiros boletins de medição, em virtude da antecipação dos reajustes, conforme quadros abaixo: (item III.7) 
	Contrato: 10 00811/2016
		Contrato: 10 00908/2016

	Data limite para apresentação da proposta: 1/8/2016
		Data limite para apresentação da proposta: 23/8/2016

	Data do 1º reajuste, segundo o contrato: 1/8/2017 
		Data do 1º reajuste, segundo o contrato: 23/8/2017

	Medição (processamento) 
	Reajuste (R$) 
		Medição (processamento) 
	Reajuste (R$) 

	1ª (23/2/2017) 
	12.714,09
		1ª (21/3/2017) 
	136,67

	2ª (21/3/2017) 
	19.961,59
		2ª (6/4/2017) 
	14.656,66

	3ª (4/4/2017) 
	73.559,17
		3ª (27/4/2017) 
	127.992,88

	4ª (20/4/2017) 
	37.098,11
		4ª (2/6/2017) 
	103.471,39

	5ª (2/6/2017) 
	89.148,84
		5ª (27/6/2017) 
	41.019,82

	6ª (17/7/2017) 
	6.604,61
		6ª (14/7/2017) 
	62.692,26

	7ª (31/7/2017) 
	37.775,13
		7ª (30/8/2017) 
	77.927,54

	Total:
	276.861,54
		Total:
	427.897,22

b) realizar oitiva da Superintendência Regional do DNIT no Estado do Rio Grande do Sul e da Construtora Centro Leste Engenharia Ltda. (CPNJ 66.418.765/0001-54) , com fundamento no art. 250, inc. V, do RI/TCU, para que, no prazo de 15 dias, se manifestem acerca da falha no processo de reajustamento de preços realizado no Contrato 10 00729/2017, que acarretou o pagamento indevido de R$ 3.623,27 nos primeiros boletins de medição, em virtude da antecipação do reajuste, conforme o quadro seguinte: (item III.7) 
	Contrato: 10 00729/2017

	Data limite para apresentação da proposta: 16/3/2017

	Data do 1º reajuste, segundo o contrato: 16/3/2018

	Medição (processamento) 
	Reajuste (R$) 

	1ª (26/1/2018) 
	1.773,69

	2ª (26/1/2018) 
	1.498,25

	3ª (29/1/2018) 
	351,33

	Total:
	3.623,27

c) após a análise das manifestações de que tratam os itens anteriores:
c.1) determinar à Superintendência Regional do DNIT no Estado do Rio Grande do Sul, com fundamento no art. 250, inciso II, do RI/TCU, que informe, no prazo de até 60 dias, as providências adotadas para:
c.1.1) o estabelecimento de critérios objetivos e fundamentados para a distribuição de recursos financeiros entre contratos de manutenção rodoviária, por ocasião da programação realizada a cada exercício financeiro, de modo que reflita o nível de priorização ali identificado; (item III.1) 
c.1.2) a elaboração dos Planos Anuais de Trabalho e Orçamento em conformidade com a metodologia prevista no Capítulo 5 do Manual de Conservação Rodoviária do DNIT (Publicação 710/IPR, de 2005) , de modo que os quantitativos utilizados na licitação estejam adequadamente fundamentados; (item III.3) 
c.1.3) abster-se de vedar o somatório de atestados para fins de capacidade técnica da licitante, no âmbito das contratações de serviços de conservação rodoviária, exceto em situações excepcionais devidamente justificadas no processo; (item III.4) 
c.1.4) fundamentar as medições de contratos de manutenção rodoviária com relatório fotográfico que efetivamente demonstre o avanço dos serviços em relação à medição anterior, evidenciando a situação de cada trecho da rodovia antes e depois da realização dos serviços medidos, mediante imagens digitais com resolução suficiente para a completa compreensão dos serviços executados e com a indicação das coordenadas geográficas do local registrado; (item III.5) 
c.2) dar ciência à Superintendência Regional do DNIT no Estado do Rio Grande do Sul sobre as seguintes impropriedades:
c.2.1) a existência de trechos da malha rodoviária federal no Estado do Rio Grande do Sul sem a cobertura contratual de serviços de manutenção contraria os objetivos e metas estabelecidos pela Lei 13.249/2016 (PPA 2016-2019) , que define a necessidade de manutenção permanente de 100% da malha rodoviária federal; (III.2) 
c.2.2) a elaboração do PATO utilizado na licitação e a fiscalização do contrato dele decorrente pelo mesmo servidor, conforme verificado no processo do Contrato 10 00729/2017 da SRE-RS/DNIT, caracteriza ausência de segregação de funções, o que contraria o princípio da moralidade (CF-1988, art. 37, caput) , as disposições constantes do capítulo 4 do Manual de Diretrizes para Gestão, Acompanhamento e Fiscalização de Contratos do DNIT (Instrução de Serviço/DG 06/2018) , assim como, a jurisprudência do TCU (a exemplo dos Acórdão 5840/2012-TCU-Segunda Câmara, 2.908/2016-Plenário e 2.829/2015-Plenário) . (item III.6) "
2.	Em despacho à peça 52, após avaliar os achados de auditoria e as propostas de encaminhamento, pronunciei-me quanto às medidas iniciais necessárias ao saneamento dos autos, nos seguintes termos:
"7. Primeiramente, entendo ser mais adequado realizar a oitiva da SRE-RS/Dnit também em relação aos achados cuja proposta poderá ensejar a expedição de determinações. Dessa forma, além de permitir o contraditório ao jurisdicionado, contribuindo para a formulação de determinações mais efetivas, podem-se antecipar informações acerca de medidas corretivas eventualmente já adotadas. Corrobora ainda minha decisão o fato de que se dispensou a apresentação do relatório preliminar de auditoria para obtenção de comentários dos gestores.
8. Portanto, julgo necessário colher a manifestação da entidade auditada em relação aos achados III.1, III.3, III.4 e III.5 do relatório de fiscalização.
9. No que tange ao achado relacionado a falhas no reajustamento de preços contratuais, penso que a situação descrita importa mais em uma falha contida nas cláusulas editalícias e contratuais do que em uma irregularidade no procedimento de reajustamento em si, conforme passo a expor.
10. Conforme descrito no achado III.7 do relatório à peça 49, as regras para reajustamento constavam do parágrafo décimo sexto da cláusula décima primeira dos contratos 10 00729/2017 (peça 24, p. 149-150) , 10 00811/2016 (peça 32, p. 372-374) e 10 00908/2016 (peça 40, p. 86) . Nota-se que, embora se adote como início do prazo temporal de um ano para o reajustamento a data limite para apresentação da proposta, a fórmula utilizada para o cálculo considera como data-base inicial para o índice de preço o mês do orçamento do Dnit.
11. A interpretação sistemática das normas que regem a matéria (art. 37, inciso XXI, da Constituição Federal, art. 3º, § 1º, da Lei 10.192/2001 e art. 40, inciso XI, da Lei 8.666/1993) bem como a jurisprudência deste Tribunal (Acórdão 424/2005-TCU-Plenário e Acórdão 1941/2006-TCU-Plenário) deixam claro que há duas possibilidades de termo inicial para a contagem do prazo de um ano: a data-limite para apresentação da proposta e a data do orçamento a que esta se referir. Porém, essas duas alternativas são excludentes. Assim, julgo que a redação das cláusulas contratuais que tratavam do reajustamento mostrou-se ambígua e conflitante com a legislação. A observância literal do disposto nos contratos poderia acarretar ônus indevido às contratadas, tendo em vista a defasagem da data-base do orçamento do Dnit em relação à data de apresentação das propostas.
12. Conforme se observa na primeira tabela do achado III.7, a diferença entre as datas dos orçamentos de referência e as datas para apresentação das propostas variaram entre onze e quatorze meses. Caso fosse necessário aguardar mais um ano para a realização dos reajustes, a defasagem dos preços contratados poderia superar dois anos, o que não se coadunaria com o princípio da manutenção das condições efetivas da proposta previsto no art. 37, inciso XXI, da Constituição Federal.
13. Analisando, ainda, o procedimento efetivamente adotado pela SRE-RS/Dnit, verifico que foi realizado o reajustamento após um ano da data-base do orçamento do Dnit. Considerando que as propostas das empresas também adotaram como data-base a data do orçamento do Dnit (peça 25, p. 1, peça 34, p. 2 e peça 43, p. 2) , não vislumbro neste momento, ante às informações trazidas pela equipe de auditoria, que o reajustamento possa ter resultado em possível superfaturamento contratual.
14. Portanto, por se tratar de um indício de irregularidade que envolve os atos da Superintendência Regional do Dnit relacionados à elaboração de editais e minutas contratuais, e que, em princípio, não teria o condão de afetar as empresas contratadas desfavoravelmente, entendo suficiente realizar a oitiva apenas da entidade auditada."
3.	Promovida a oitiva da Superintendência Regional do Dnit, seus elementos foram analisados pela SeinfraRodoviaAviação. Transcrevo, a seguir, com os ajustes necessários, a derradeira instrução elaborada nos autos (peça 59) , que contou com a anuência do representante da unidade (peça 60) :
"INTRODUÇÃO
1. Cuidam os autos de auditoria de conformidade realizada em 2018 na Superintendência Regional do DNIT no Estado do Rio Grande do Sul (SRE-RS/DNIT) , que teve como objetivo verificar a regularidade dos contratos de manutenção da malha rodoviária federal de sua jurisdição. O trabalho integrou a Fiscalização de Orientação Centralizada (FOC) , coordenada pela Secex-MG (TC Processo 023.720/2018-2) .
2. No presente trabalho é analisada a oitiva da SRE-RS/DNIT, determinada pelo Ministro Relator (peça 52) .
HISTÓRICO
3. O Relatório de Auditoria (peça 49) apontou sete irregularidades e teve como proposta de encaminhamento a realização de oitiva para uma delas (III.7) , além das propostas de determinações (III.1, III.3, III.4 e III.5) e ciências (III.2 e III.6) .
4. O Ministro Relator, em seu Despacho de 29/1/2019 (peça 52) , discordou da unidade técnica e decidiu pela realização de oitiva também para as irregularidades com proposta de determinação (III.1, III.3, III.4 e III.5) .
5. Assim, mediante Ofício 0068/2019-TCU/Sec-RS, de 31/1/2019 (peça 53) , a SRE-RS/DNIT foi convocada para se manifestar sobre as seguintes irregularidades:
a) planejamento deficiente de contratação de serviços de manutenção rodoviária, consubstanciado na ausência de critérios objetivos e documentados para a alocação dos recursos financeiros disponibilizados no exercício de 2018 para os contratos de manutenção rodoviária sob a responsabilidade da SRE-RS/DNIT, o que afronta os princípios constitucionais da eficiência e da impessoalidade (art. 37, caput, da Constituição Federal) , conforme tratado no item III.1 do relatório de fiscalização;
b) ausência de fundamentação para os quantitativos constantes dos Planos Anuais de Trabalho e Orçamento (PATOs) elaborados pela SRE-RS/Dnit e utilizados como parâmetro nos editais 065/17-10, 252/16-10 e 288/16-10, que deram origem aos contratos 10 00729/2017, 10 00811/2016 e 10 00908/2016, respectivamente, conforme tratado no item III.3 do relatório de fiscalização;
c) cláusulas de qualificação técnica inadequadas, materializadas pela vedação ao somatório de atestados para fins de aferição de capacidade técnica da licitante no caso do serviço 'mistura betuminosa usinada a quente AC/BC', conforme requisitos de habilitação constantes do item 5.1.1 (inciso II) dos termos de referência dos editais 0252/2016-10 e 0288/2016-10, que deram origem aos contratos 10 00811/2016 e 10 00908/2016, respectivamente, conforme tratado no item III.4 do relatório de fiscalização;
d) falhas na medição dos serviços contratuais, devido à inadequação dos relatórios fotográficos utilizados para a evidenciação dos serviços executados nos processos de medição dos contratos de conservação, uma vez que não logram êxito em demonstrar a situação anterior e posterior à execução dos serviços (antes e depois) , nos termos do que define a Instrução de Serviço/DC 09/2017 e o item 9.2.1 do Acórdão 978/2006-TCU-Plenário, não possuem coordenadas geográficas, conforme estabelecido pela art. 48 da Instrução de Serviço/DG 07/2015 e possuem, em regra, baixa resolução, em função do procedimento adotado de impressão e posterior digitalização, conforme tratado no item III.5 do relatório de fiscalização;
e) falhas nas cláusulas editalícias e contratuais que definem os critérios de reajustamento dos contratos 10 00729/2017, 10 00811/2016 e 10 00908/2016, em afronta ao disposto no art. 37, inciso XXI, da Constituição Federal, no art. 3º, § 1º, da Lei 10.192/2001 e no art. 40, inciso XI, da Lei 8.666/1993, conforme tratado nos itens 9 a 14 deste despacho e no item III.7 do relatório de fiscalização.
6. Em 25/2/2019, a SRE-RS/DNIT apresentou sua manifestação mediante o Ofício 10110/2019/SRE-RS (peça 56) , documento que é analisado a seguir.
EXAME TÉCNICO
a) planejamento deficiente de contratação de serviços de manutenção rodoviária (item III.1 do Relatório de Auditoria) 
Manifestação da SRE-RS/DNIT
7. Em resposta ao item 'a' do Ofício 0068/2019-TCU/Sec-RS (peça 53) a SRE-RS/DNIT apresentou a seguinte manifestação (peça 56) :
'Reiteramos a informação constante no Ofício 43860/2018/SRE - RS-DNIT (2685713) , de 20 de novembro de 2018, já encaminhado ao Tribunal de Contas da União, em 20/11/2018, cuja cópia anexamos ao presente. No referido ofício, esclarecendo quanto a solicitação do critério utilizados para definição do 'nível de prioridade' na alocação de recursos dos contratos de manutenção (coluna 'U' da planilha SEI 0597229, processo 50600.000948/2018-1) , foi informado o que abaixo transcrevemos:
'Na coluna 'U' da planilha SEI 0597229 foi solicitado para cada Superintendência Regional apontar o 'nível de prioridade' dos contratos de manutenção rodoviária, podendo ser prioridade '1', '2' ou '3', respectivamente, para os trechos de maior ao de menor importância. Para elencar os contratos conforme a classificação, foi levado em consideração basicamente algumas características quantitativas e qualitativas, tais como VDM, classificação do tráfego, condição de pavimento funcional e estrutural do trecho, importância econômica, extensão do trecho, cronograma de planejamento de obras da Unidade Local responsável pela fiscalização, solicitações e inquéritos do Ministério Público Federal, entre outros'.
Adicionalmente, durante o ano são realizadas adequações à alocação prevista dos recursos, de forma a atender as necessidades correntes das rodovias. Essas alterações são decorrentes de fatores como a evolução da condição funcional dos pavimentos, desenvolvimento da execução dos contratos, entre outros.'
Análise
8. Verifica-se que a SRE-RS/DNIT limitou-se a repetir informação já encaminhada ao TCU na época da auditoria, apenas acrescentando que são realizadas adequações na previsão inicial, durante o ano, na medida da necessidade de cada trecho rodoviário, sem elucidar, contudo, a inexistência de documentação probatória contendo a justificativa para as alterações efetivadas, nos termos do que havia sido questionada.
9. Dessa forma, considerando que a justificativa apresentada não saneia a irregularidade apontada no item III.1 do Relatório de Auditoria (peça 49) , propõe-se manter encaminhamento inicialmente proposto, de determinar à SRE-RS/DNIT que passe a registar nos processos de programação financeira a devida justificativa para a alocação/realocação de recursos entre os contratos de manutenção rodoviária que estão sob sua responsabilidade, de modo que a distribuição destes recursos passe a refletir as prioridades elencadas pelo planejamento do próprio órgão.
b) ausência de método objetivo e documentado para justificar as quantidades dos materiais/serviços contratados (item III.3 do Relatório de Auditoria) 
Manifestação da SRE-RS/DNIT
10. Em resposta ao item 'b' do Ofício 0068/2019-TCU/Sec-RS (peça 53) a SRE-RS/DNIT apresentou a seguinte manifestação (peça 56) :
'Em relação aos Planos de Trabalho que geraram os contratos 10 00729/2017, 10 00811/2016 e 10 00908/2016, informamos que os quantitativos são baseados em inventários do trecho e levam em consideração os elementos físicos existentes em cada segmento, tais como bueiros, defensas, meios fios, sarjetas, placas de sinalização e OAE. A partir destes elementos são estimadas as quantidades dos serviços de limpeza, capina, caiação e recomposição de guarda corpos, por exemplo, levando-se em consideração os níveis de esforço indicados no Manual de Conservação do DNIT. Os serviços de manutenção continuada, como roçada manual e mecânica, são estimados com base na extensão do segmento, largura de Faixa de Domínio e trevos de interseção. Já os serviços de restauração (recomposição do pavimento) , e também os Tapa buracos são previstos com uma maior concentração em lugares onde no momento da elaboração do PATO a rodovia se encontra em piores condições, pois o tráfego sazonal e as intempéries vão deteriorar mais rapidamente estes pontos (locais) . Prevê-se percentuais da pista em que deverão ser corrigidos (fresagem e pequenas capas) e uma quantidade de tapa buraco que atenda a necessidade mensal do trecho. Estes elementos gerados se baseiam na experiência e no conhecimento de todo o trecho, sendo importantíssimo para isso a contribuição dos Engenheiros das ULs que são conhecedores das rodovias de cada jurisdição. Apesar dos volumes de serviços previstos nos PATOS, constatamos que em nenhum dos contratos baseados nestes Planos de Trabalho nos últimos anos conseguiram ser totalmente executados uma vez que os recursos alocados nunca chegaram próximos a um terço do valor contratado. Ressalta-se ainda que como o próprio nome já diz, plano ou planejamento e não um projeto.
Cumpre ressaltar que o DNIT está elaborando Instrução de Serviço que dispõe sobre a rotina de procedimentos relativos à elaboração do Plano Anual de Trabalho e Orçamento - PATO e à execução, medição e fiscalização de contratos de PATO. O assunto tramita no processo administrativo 50600.615804/2017-73.
Essa Instrução de Serviço determina que as Superintendências Regionais, por meio de suas Unidades Locais, deverão elaborar e manter atualizado o Inventário Rodoviário dos trechos das rodovias sob sua jurisdição (Art. 14) . Ainda, determina que caberá à UL contabilizar o histórico da quantidade de serviços executada a cada período de um ano para fins de obtenção dos níveis de esforços atualizados (Art. 41) , sendo os dados obtidos consolidados pela Superintendência Regional (Art. 42) .
De forma a se adiantar às exigências da Instrução de Serviço, assim como visando a otimizar o processo de elaboração e contratação de PATOs, a SR/RS já deu início à centralização dos dados de Inventário e de Níveis de Esforço no Serviço de Manutenção. O procedimento está sendo realizado nos processos administrativos 50610.000905/2019-98 e 50610.000906/2019-32, sendo a primeira etapa a de solicitação dos dados iniciais às Unidades Locais.'
Análise:
11. Verifica-se que o parágrafo inicial da sua manifestação busca elucidar a metodologia empregada para o levantamento de quantidades dos Planos Anuais de Trabalho e Orçamento (PATOs) que fundamentaram os editais auditados (065/17-10, 252/16-10 e 288/16-10) , contudo, não respondem aos apontamentos realizados pela equipe de auditoria no achado III.3, a respeito da inobservância dos levantamentos de campo preconizados pelos itens 5.1 a 5.5 do Manual de Conservação Rodoviária do DNIT (publicação IPR 710) , em especial quanto à:
a) elaboração do inventário de cada um dos elementos e a quantificação dos serviços de conservação, com o preenchimento dos impressos Mod. SAC-01.1, SAC-01.2, SAC-01.3 e SAC-01.4 (nos termos das instruções constantes do item 5.3.5. do referido Manual) ;
b) atribuição de condições de serviço relativa à intensidade da sua aplicação: máxima, média ou mínima (nos termos do que prevê o item 5.3.6 do citado Manual) ; e
c) indicação de categoria de prioridades: 1, 2 ou 3 (conforme previsto no item 5.5.3 do referido Manual) .
12. A manifestação também não esclarece outras dúvidas, como: a utilização de nível de esforço unitário (com unidade de medida denominada 'NCNE') acarretando quantitativo não fundamentado; e a inclusão direta, na planilha do PATO, de insumos relativos à mão de obra e equipamentos (quantitativos em hora) , o que não condiz com a boa prática de orçamentação de obras e serviços de engenharia.
13. Também não pode ser acolhida argumentação de que os 'elementos gerados se baseiam na experiência e no conhecimento de todo o trecho' por parte dos engenheiros das Unidades Locais do DNIT, uma vez que, como se trata de contratação pública, ainda que a expertise deste servidor seja imprescindível para o êxito do procedimento, há de se considerar a existência de normas legais (como os art. 6º, inciso IX, alíneas 'c' e 'f', e art. 7º, § 4º, da Lei 8.666/1993) e princípios que vinculam a Administração Pública (como os da impessoalidade e da eficiência, CF-1988, art. 37, caput) , que exigem adequada justificação destes quantitativos.
14. Além disso, o relato de que os recursos alocados nos contratos baseados nos PATOs 'nunca chegaram próximos a um terço do valor contratado' reforça ainda mais a necessidade de ser implementado minucioso controle acerca dos serviços mais importantes e urgentes a serem executados no âmbito dos serviços de conservação.
15. Ademais, o fato de a nomenclatura do instrumento utilizado ser 'plano' - e não 'projeto' - não o afasta da definição estabelecida pelo art. 6º, inciso IX, da Lei 8.666/1993, em especial quanto a sua alínea 'f' (orçamento detalhado, fundamentado em quantitativos de serviços e fornecimentos propriamente avaliados) .
16. Ante o exposto, tais justificativas não conduzem à elucidação dos apontamentos realizados pelo Relatório de Auditoria.
17. Contudo, a partir das demais informações apresentadas, e em consulta ao processo 50600.615804/2017-73 (site: http://sempapel.dnit.gov.br/menu-de-navegacao/consulta-processual, SEI 2855719) , verificou-se que o DNIT aprovou nova instrução de serviço (IS 08/DG/DNIT, de 22/3/2019) , que dispõe sobre a 'rotina de procedimentos relativos à elaboração do Plano Anual de Trabalho e Orçamento - PATO e à execução, medição e fiscalização de contratos de PATO'. O normativo decorre de grupo de trabalho instituído em novembro de 2017, e foi resultado de discussão conjunta de várias Unidades Locais do DNIT.
18. Considerando que a própria autarquia está buscando maneiras de otimizar e aperfeiçoar a metodologia de quantificação de serviços necessários à conservação rodoviária e, considerando também que os procedimentos avaliados pela auditoria foram significativamente alterados pelo novo normativo, propõe-se apenas cientificar a SRE-RS/DNIT da irregularidade apontada.
c) cláusulas de qualificação técnica inadequadas (item III.4 do Relatório de Auditoria) 
Manifestação da SRE-RS/DNIT
19. Em resposta ao item 'c' do Ofício 0068/2019-TCU/Sec-RS (peça 53) a SRE-RS/DNIT apresentou a seguinte manifestação (peça 56) :
'Esta SR/RS reitera o entendimento já exposto de que a restrição do somatório de atestados para os serviços de 'mistura betuminosa usinada a quente AC/BC' está de acordo com o disposto na Instrução de Serviço 4, de 31 de março de 2009, uma vez que o mesmo é relativo a serviços de capa asfáltica, para os quais a IS prevê a vedação da soma de atestados.
Foi apontado por esse Tribunal de Contas que a Instrução de Serviço faz referência à vedação da soma de atestados em contratos que contemplem serviços de restauração, entendidos como aqueles em que todo o pavimento de determinado trecho é restaurado ou até mesmo substituído.
É fato que há sobreposição de atividades quando se trata de Conservação Rodoviária e de Restauração Rodoviária. Conforme pode ser verificado no item 4.2.2 do Manual de Conservação Rodoviária, diversas atividades comuns à Restauração são listadas como tarefas de Conservação Preventiva Periódica, como por exemplo:
Recomposição do revestimento;
Fresagem;
Reciclagem de pavimentos;
Tratamento Superficial Duplo com Asfalto Polímero;
Micro revestimento;
CBUQ com asfalto polímero.
Por serem os mesmos serviços, a complexidade técnica e necessidade de expertise para execução é a mesma, tanto para obras de manutenção periódica (que fazem parte dos contratos decorrentes de PATOs) , quanto para obras de restauração. Portanto, trata-se de serviços de restauração rodoviária, inseridos em um escopo de manutenção rodoviária, sendo a única distinção entre os dois, usualmente, a extensão da aplicação das soluções.
Tendo em vista que a exigência de atestado já leva em consideração a quantidade prevista para execução (50% dos quantitativos previstos no orçamento, conforme IS 4/2009) , entendemos não haver irregularidade na vedação do somatório de atestados para serviços de restauração de pavimento, mesmo que estes estejam inseridos em contexto de obras de manutenção rodoviária.
Ainda, conforme apontado por esse Tribunal de Contas, não há restrição à competitividade, uma vez que esta SR/RS tem obtido grande sucesso nos pregões para licitação de PATOs, que contam com elevado número de concorrentes. Tal fato é reforçado quando se verifica que, para os pregões realizados entre 2016 e 2018, o desconto médio obtido foi de 21,61% sobre o preço orçado pelo DNIT.'
Análise:
20. Conforme se observa, a SRE-RS/DNIT reitera argumentação de que segue a Instrução de Serviço DG/DNIT 4/2009. Ocorre que, conforme apontado no Relatório de Auditoria, tal normativo foi elaborado especificamente para dois tipos de obras: i) obras de implantação, pavimentação e obras de arte especiais; e, ii) obras de restauração.
21. Ainda que o serviço de 'mistura betuminosa usinada a quente AC/BC' esteja presente tanto nos casos da restauração quanto nos de conservação, entende-se que há relevante diferença na complexidade entre as duas situações, conforme observado no achado III.4 do Relatório de Auditoria (peça 49) , in verbis:
'65. (¿) observa-se que a vedação ao somatório de atestados do citado normativo se refere exclusivamente a serviços de restauração, ou seja, serviços nos quais, em regra, todo o pavimento de determinado trecho é restaurado ou até mesmo substituído, o que resulta na necessidade de produção de grandes volumes de material betuminoso, de maneira praticamente contínua e ininterrupta. Daí a necessidade de comprovação da capacidade técnica da contratada em um único atestado (¿) .
66. Mas não é exatamente esse o caso das contratações ora examinadas. Os serviços de conservação possuem características distintas, uma vez que a 'mistura betuminosa usinada a quente AC/BC' seria utilizada em trechos de menores dimensões, descontínuos, em frentes de serviços intermitentes ou intervaladas, consumindo pequenos volumes e requerendo, portanto, baixa produtividade quando comparados aos serviços de restauração que a norma se refere. Tais características podem, inclusive, ser observadas nas medições realizadas nos contratos citados.'
22. Ademais, a constatação de que as licitações realizadas têm obtido bom número de participantes e relevantes descontos em relação ao preço orçado pelo DNIT não afasta a possibilidade de que os certames poderiam proporcionar uma competitividade ainda maior, em benefício para a Administração.
23. Dessa forma, mantém-se o entendimento de que a vedação ao somatório de atestados para fins de capacidade técnica da licitante - conforme exigido pelo item 5.1.1 (inciso II) dos termos de referência dos editais 0252/2016-10 e 0288/2016-10 para o caso de 'mistura betuminosa usinada a quente AC/BC' -, pode impor restrição à competitividade do certame, afrontando o disposto no art. 3º, § 1º, inciso I, e art. 30 da Lei 8.666/1993, assim como a jurisprudência desta Corte de Contas (Acórdãos 2.150/2008, 1.237/2008, 2.882/2008, 1.023/2013, 1.224/2013, 1.998/2013, todos do Plenário do TCU) .
24. Replica-se, assim, proposta constante do Relatório de Auditoria de determinar à SRE-RS/DNIT que, doravante, abstenha-se de incluir vedação ao somatório de atestados na contratação de serviços de conservação, exceto em situações excepcionais devidamente justificadas nos autos do processo licitatório.
d) falhas na medição dos serviços contratuais (item III.5 do Relatório de Auditoria) 
Manifestação da SRE-RS/DNIT
25. Em resposta ao item 'd' do Ofício 0068/2019-TCU/Sec-RS (peça 53) a SRE-RS/DNIT apresentou a seguinte manifestação (peça 56) :
'Informamos que foi emitido Ofício ao Consórcio Supervisor, Ofício 6616/2019/SEMAN (2685748) , de 13/02/2019, cópia anexada ao presente, determinando a necessidade de incluir nos relatórios fotográficos as coordenadas do local das fotografias.
Adicionalmente, foi emitido Ofício Circular 228/2019/SRE (2685786) , de 14/02/2019, a todas unidades locais do DNIT, ressaltando a necessidade de indicação das coordenadas das fotografias, assim como de garantir que as fotografias estejam com boa resolução (cópia do Ofício Circular em anexo) .
Quanto à necessidade de apresentação de fotografias de 'antes e depois' para os serviços executados, entendemos que tal exigência não está prevista na IS 09, de 29/08/2017, que exige apenas a caracterização do avanço físico da obra em relação à medição anterior, o que é obtido através da fotografia dos serviços realizados na última medição.
Ainda, em complementação as informações acima, é entendido que não há falhas nas medições, uma vez que as fotografias são uma etapa complementar e para os fiscais que estão dia a dia no campo, suas baixas qualidades não implicam em medições 'indevidas'. De fato, as fotografias auxiliam muito mais os órgãos externos de fiscalização do que propriamente a fiscalização do contrato. Entretanto, conforme Memorando - Circular 228/2019/SRE-RS, a partir de agora as fotos serão georreferenciadas e os relatórios serão anexados ao processo de suporte documental das medições no formato Nato Digital.'
Análise:
26. Conforme se observa, a SRE-RS/DNIT já encaminhou novas instruções as suas Unidades Locais (mediante Ofício Circular 228/2019/SRE) a respeito da elaboração do relatório fotográfico da execução dos serviços de conservação rodoviária, especificamente em relação à qualidade das fotos (inserção de arquivo digital) e à indicação das coordenadas geográficas, ajustando o procedimento, nos termos do que havia sido apontado pelo relatório de auditoria.
27. Contudo, alega que a IS 09/2017 não exige que as fotos sejam tiradas antes e também depois da realização dos serviços. Sobre esse ponto entende-se que, em verdade, tal exigência decorre de determinação específica expedida pelo TCU ao próprio DNIT, no ano de 2006:
'Acórdão 978/2006-TCU-Plenário (Relatoria do Ministro Augusto Nardes) 
9.2.1. Na execução dos contratos de conservação e restauração rodoviária, exija, como condição para o pagamento das medições, que os quantitativos medidos sejam discriminados em relatório de fiscalização que identifique, por meio de mapas lineares ou outros instrumentos, a estaca e posição geográfica inicial e final da execução de cada serviço e seja acompanhado por arquivo de fotos digitais datadas e que enquadrem a indicação, com precisão mínima de uma centena de metros, da localização em que foram obtidas, de forma a evidenciar suficientemente a situação dos trechos concernentes antes e depois dos trabalhos e registrar inequivocamente a realização das atividades;' (Grifos acrescidos) 
28. Importante registrar, ainda, que o adequado registro fotográfico dos serviços executados não se trata de mera exigência de órgãos de controle. Há de se repisar que é ônus de qualquer gestor público a devida comprovação dos recursos aplicados. Nesta linha, a jurisprudência deste Tribunal é uníssona, a exemplo do enunciado do Acórdão 3087/2019-TCU-Primeira Câmara (Relatoria do Ministro Augusto Nardes) :
'Quem quer que utilize dinheiros públicos terá de justificar seu bom e regular emprego na conformidade das leis, regulamentos e normas emanadas das autoridades administrativas, pois incumbe ao gestor a comprovação da correta aplicação dos recursos públicos que lhe são confiados.'
29. Para tanto, diversos mecanismos de controle necessitam ser implementados e seguidos para que sejam inibidas eventuais tentativas de malversação dos escassos recursos disponibilizados. Assim, entende-se que o registro fotográfico digital, datado e georreferenciado, que indique a situação antes e depois da realização do serviço de conservação rodoviária é um útil instrumento de controle, de simples obtenção, disponibilização e posterior avaliação, não somente de órgãos de controle, mas pelas diversas áreas gerenciais da própria autarquia, pela auditoria interna e pela própria sociedade.
30. Dessa forma, em que pese boa parte dos apontamentos realizados pela auditoria já terem sido sanados mediante o citado Ofício Circular 228/2019/SRE, considera-se oportuno determinar à SRE-RS/DNIT que passe a fundamentar seus processos de medição e pagamento dos contratos de conservação rodoviária mediante adequado relatório fotográfico digital, datado, georreferenciado e, principalmente, que este registre inequivocamente a realização de cada atividade, evidenciando a situação do trecho antes e depois dos serviços executados.
e) falhas no reajustamento de preços contratuais (item III.7 do Relatório de Auditoria) 
Manifestação da SRE-RS/DNIT
31. Em resposta ao item 'e' do Ofício 0068/2019-TCU/Sec-RS (peça 53) a SRE-RS/DNIT apresentou a seguinte manifestação (peça 56) :
'Esta Superintendência concorda com o entendimento constante no Despacho exarado pelo Relator, que indica:
'No que tange ao achado relacionado a falhas no reajustamento de preços contratuais, penso que a situação descrita importa mais em uma falha contida nas cláusulas editalícias e contratuais do que em uma irregularidade no procedimento de reajustamento em si [¿].'
Cumpre ressaltar que em 08 de outubro de 2015 a SR/RS emitiu o Memorando 0246/SR-RS (2685823) , cópia em anexo, destinado à Coordenação Geral de Cadastro e Licitação/CGCL/DNIT, que tem como assunto a 'Alteração da minuta de Edital padrão para Pregão Eletrônico - Reajuste de Preços'.
A alteração proposta, que seria aplicada tanto na minuta de Edital padrão como na minuta de contrato anexa ao Edital, sanaria a falha apontada por esse Tribunal de Contas.
Esta Superintendência atende as normas vigentes, adota os editais com padrão da Sede e, em nosso entendimento, contempla de forma adequada os reajustamentos dos contratos, principalmente, em face às grandes variações de preço que alguns itens podem sofrer em curto período de prazo, como por exemplo, o caso dos ligantes asfálticos. Ressalta-se que os licitantes, não podem ofertar preços acima dos orçados pelo DNIT na respectiva data-base, sob pena de serem desclassificados do processo, o que os impede de corrigirem seus preços na data da apresentação da proposta.'
Análise:
32. A SRE-RS/DNIT, seguindo entendimento do Ministro Relator em seu Despacho de 29/1/2019 (peça 52) , defende que o apontamento decorre de falha nas cláusulas do edital e do termo contratual, relatando que já comunicou setor responsável no DNIT pela elaboração do edital padrão, para que impropriedades constatadas sejam corrigidas. Ou seja, que a minuta do edital padrão deixe assente que a data de reajustamento contratual dos contratos de conservação seja a data-base do orçamento utilizado na licitação e não a data da base da proposta, como fazia constar as cláusulas dos editais e dos contratos auditados.
33. Considerando que as alterações ainda não foram implementadas e, em consonância com proposta formulada pela Sec-MG (TC Processo 034.519/2018-1, peça 71) , considera-se oportuno expedir determinação para que a SRE-RS/DNIT promova revisão em seus editais, de forma a não deixar dúvidas de que o marco inicial para a contagem de prazo para fins de reajustamento de preços é a data do orçamento do DNIT e não a data da proposta, compatibilizando-se, assim, o instrumento convocatório e o termo do contrato.
CONCLUSÃO
34. Em cumprimento a Despacho do Ministro Relator Bruno Dantas (peça 52) o presente trabalho tem como objetivo analisar a oitiva da SRE-RS/DNIT acerca das irregularidades apontadas em auditoria realizada em contratos de manutenção rodoviária desta unidade jurisdicionada.
35. Com relação ao item 'a' (planejamento deficiente de contratação de serviços de manutenção rodoviária - item III.1 do Relatório de Auditoria) , restou não elucidados os apontamentos realizados e, portanto, propõe-se manter a proposta inicial, de determinar à SRE-RS que passe a registar nos processos de programação financeira a devida justificativa para a alocação/realocação de recursos entre os contratos de manutenção rodoviária que estão sob sua responsabilidade, de modo que a distribuição destes recursos passe a refletir as prioridades elencadas pelo planejamento do próprio órgão.
36. Sobre o item 'b' (ausência de método objetivo e documentado para justificar as quantidades dos materiais/serviços contratados - item III.3 do Relatório de Auditoria) , constatou-se que, mediante a nova Instrução de Serviço (IS 08/DG/DNIT, de 22/3/2019) o DNIT tem buscado aperfeiçoar a metodologia de quantificação de serviços de conservação rodoviária, razão pela qual propõe-se apenas cientificar a SRE-RS/DNIT das irregularidades observadas pela equipe de auditoria.
37. Sobre o item 'c' (cláusulas de qualificação técnica inadequadas - item III.4 do Relatório de Auditoria) , conclui-se pela manutenção do entendimento de que a vedação ao somatório de atestados relativos à 'mistura betuminosa usinada a quente AC/BC' para fins de aferição capacidade técnica em licitações de conservação rodoviária pode impor restrição à competitividade do certame. Dessa forma, propõe-se determinar à SRE-RS/DNIT que, doravante, deixe de incluir tal vedação nos editais para contratação de conservação rodoviária, exceto se justificadamente fundamentada nos autos.
38. Acerca do item 'd' (falhas na medição dos serviços contratuais - item III.5 do Relatório de Auditoria) , verifica-se que a SRE-RS/DNIT já está buscando corrigir algumas impropriedades apontadas pela equipe de auditoria, em especial sobre a elaboração de relatório fotográfico em modo digital e georreferenciado. Contudo, por força do Acórdão 978/2006-TCU-Plenário, o registro fotográfico precisa evidenciar a situação do trecho não somente depois, mas também antes da execução do serviço, de forma a registrar inequivocamente a realização do trabalho, razão pela qual será proposto determinação nesse sentido à SRE-RS/DNIT.
39. Com relação ao item 'e' (falhas no reajustamento de preços contratuais - item III.7 do Relatório de Auditoria) , considera-se adequado seguir entendimento proposto pelo Ministro Relator em seu Despacho de 129/1/2019 (peça 52) , de que se trata de mera falha de cláusulas do edital/contrato e, portanto, determinar a sua correção para futuras contratações.
40. Por fim, registra-se que foram incluídas no encaminhamento deste trabalho as propostas de ciência acerca das irregularidades III.2 e III.6 do Relatório de Auditoria (peça 49) .
PROPOSTA DE ENCAMINHAMENTO
41. Ante todo o exposto, submetem-se os autos à consideração superior, propondo:
a) determinar à Superintendência Regional do DNIT no Estado do Rio Grande do Sul, com fundamento no art. 250, inciso II, do RI/TCU, que informe, no prazo de até 60 dias, as providências adotadas para:
a.1) o estabelecimento de critérios objetivos e a fundamentada justificativa para a alocação/realocação de recursos financeiros entre contratos de manutenção rodoviária, por ocasião da programação realizada a cada exercício financeiro, de modo que reflita o nível de priorização identificado pelo próprio órgão; (item 'a' desta instrução) 
a.2) abster-se de vedar o somatório de atestados para fins de capacidade técnica da licitante, no âmbito das contratações de serviços de conservação rodoviária, exceto em situações excepcionais devidamente justificadas no processo; (item 'c' desta instrução) 
a.3) fundamentar as medições de contratos de conservação rodoviária com relatório fotográfico que efetivamente demonstre o avanço dos serviços em relação à medição anterior, evidenciando a situação de cada trecho da rodovia antes e depois da realização dos serviços medidos, mediante imagens digitais com resolução suficiente para a completa compreensão dos serviços executados e com a indicação das coordenadas geográficas do local registrado; (item 'd' desta instrução) 
a.4) revisar o conteúdo de seu edital padrão e anexos, deixando assente que, no tocante aos critérios de reajustamento dos preços, o marco inicial para a contagem de prazo é a data do orçamento do DNIT e não a data da proposta, como disposto atualmente, de forma a compatibilizar o enunciado do instrumento convocatório com o termo contratual; (item 'e' desta instrução) 
b) dar ciência à Superintendência Regional do DNIT no Estado do Rio Grande do Sul sobre as seguintes impropriedades:
b.1) os Planos Anuais de Trabalho e Orçamento elaborados utilizados nos editais 065/17-10, 252/16-10 e 288/16-10 não estão de acordo com a metodologia preconizada pelos itens 5.1 a 5.5 do Manual de Conservação Rodoviária do DNIT (publicação IPR 710) , acarretando em quantitativos de serviço inadequadamente fundamentados, o que contraria o princípio constitucional da eficiência (CF, art. 37, caput) e às disposições da Lei 8.666/1993 (art. 6º, inciso IX, alíneas 'c' e 'f'; e art. 7º, § 4º) ; (item 'b' desta instrução) 
b.2) a existência de trechos da malha rodoviária federal no Estado do Rio Grande do Sul sem a cobertura contratual de serviços de manutenção contraria os objetivos e metas estabelecidos pela Lei 13.249/2016 (PPA 2016-2019) , que define a necessidade de manutenção permanente de 100% da malha rodoviária federal; (item III.2 do Relatório de Auditoria, peça 49) 
b.3) a elaboração do PATO utilizado na licitação e a fiscalização do contrato dele decorrente pelo mesmo servidor, conforme verificado no processo do Contrato 10 00729/2017 da SRE-RS/DNIT, caracteriza ausência de segregação de funções, o que contraria o princípio da moralidade (CF-1988, art. 37, caput) , as disposições constantes do capítulo 4 do Manual de Diretrizes para Gestão, Acompanhamento e Fiscalização de Contratos do DNIT (Instrução de Serviço/DG 06/2018) , assim como, a jurisprudência do TCU (a exemplo dos Acórdão 5840/2012-TCU-Segunda Câmara, 2.908/2016-Plenário e 2.829/2015-Plenário) ; (item III.6 do Relatório de Auditoria, peça 49) 
c) autorizar a Secretaria de Fiscalização de Infraestrutura Rodoviária e de Aviação Civil a instaurar processo de monitoramento das determinações constantes do item 'a'.
d) encaminhar à SRE-RS/DNIT cópia da deliberação que vier a ser proferida, acompanhada do Voto e Relatório que a fundamentarem; e
e) arquivar os presentes autos."
É o relatório.

não há.

Não atuou.

AUDITORIA DE CONFORMIDADE. CONTRATOS DE MANUTENÇÃO DA MALHA RODOVIÁRIA SOB ADMINISTRAÇÃO DA SUPERINTENDÊNCIA REGIONAL DO DNIT NO ESTADO DO RIO GRANDE DO SUL. FALHAS RELACIONADAS AO PLANEJAMENTO DAS CONTRATAÇÕES, ÀS CLÁUSULAS DOS EDITAIS E À FISCALIZAÇÃO DOS CONTRATOS. OITIVA. EXPEDIÇÃO DE CIÊNCIA.

RELATÓRIO DE AUDITORIA (RA)

Secretaria de Fiscalização de Infraestrutura Rodoviária e de Aviação Civil (SeinfraRodoviaAviação).

Cuidam os autos de auditoria de conformidade realizada na Superintendência Regional do Departamento Nacional de Infraestrutura de Transportes no Estado do Rio Grande do Sul (SRE/RS-Dnit) , no período de 20/08/2018 a 11/12/2018, com o objetivo de verificar a regularidade e a boa gestão dos contratos de manutenção da malha rodoviária federal sob sua administração.
A ação de controle fez parte de fiscalização de orientação centralizada (FOC) coordenada pela então Secretaria de Controle Externo no Estado de Minas Gerais (Secex/MG) , da qual participaram, além da Secex/RS, as secretarias dos estados da Bahia, do Paraná e do Tocantins.
O escopo da fiscalização abrangeu o planejamento da alocação dos recursos para a contratação dos serviços de manutenção das rodovias federais do Rio Grande do Sul no ano de 2018, bem como aspectos de conformidade da licitação, da gestão e da fiscalização em uma amostra composta de três contratos de conservação rodoviária, perfazendo o volume de recursos fiscalizados de R$ 92,5 milhões.
Concluídos os trabalhos, o relatório de fiscalização (peça 49) consignou sete achados de auditoria, a seguir relacionados:
Achado III.1. Planejamento deficiente de contratação de serviços de manutenção rodoviária;
Achado III.2. Trechos rodoviários sem cobertura de contrato de manutenção;
Achado III.3. Ausência de método objetivo e documentado para justificar as quantidades dos materiais/serviços contratados;
Achado III.4. Cláusulas de qualificação técnica inadequadas;
Achado III.5. Falhas na medição dos serviços contratuais;
Achado III.6. Ausência de segregação de funções no planejamento e na fiscalização contratual; e
Achado III.7. Falhas no reajustamento de preços contratuais.
Por meio de despacho à peça 52, determinei a oitiva da SRE/RS-Dnit para que se pronunciasse acerca dos achados que contavam com propostas de determinação à unidade jurisdicionada. Além disso, promovi ajustes na oitiva proposta pela equipe de auditoria em relação ao achado de falhas no reajustamento de preços contratuais, por entender necessária a manifestação apenas da SRE/RS-Dnit, conforme explicitado em meu despacho:
"9. No que tange ao achado relacionado a falhas no reajustamento de preços contratuais, penso que a situação descrita importa mais em uma falha contida nas cláusulas editalícias e contratuais do que em uma irregularidade no procedimento de reajustamento em si, conforme passo a expor.
10. Conforme descrito no achado III.7 do relatório à peça 49, as regras para reajustamento constavam do parágrafo décimo sexto da cláusula décima primeira dos contratos 10 00729/2017 (peça 24, p. 149-150) , 10 00811/2016 (peça 32, p. 372-374) e 10 00908/2016 (peça 40, p. 86) . Nota-se que, embora se adote como início do prazo temporal de um ano para o reajustamento a data limite para apresentação da proposta, a fórmula utilizada para o cálculo considera como data-base inicial para o índice de preço o mês do orçamento do Dnit.
11. A interpretação sistemática das normas que regem a matéria (art. 37, inciso XXI, da Constituição Federal, art. 3º, § 1º, da Lei 10.192/2001 e art. 40, inciso XI, da Lei 8.666/1993) bem como a jurisprudência deste Tribunal (Acórdão 424/2005-TCU-Plenário e Acórdão 1941/2006-TCU-Plenário) deixam claro que há duas possibilidades de termo inicial para a contagem do prazo de um ano: a data-limite para apresentação da proposta e a data do orçamento a que esta se referir. Porém, essas duas alternativas são excludentes. Assim, julgo que a redação das cláusulas contratuais que tratavam do reajustamento mostrou-se ambígua e conflitante com a legislação. A observância literal do disposto nos contratos poderia acarretar ônus indevido às contratadas, tendo em vista a defasagem da data-base do orçamento do Dnit em relação à data de apresentação das propostas.
12. Conforme se observa na primeira tabela do achado III.7, a diferença entre as datas dos orçamentos de referência e as datas para apresentação das propostas variaram entre onze e quatorze meses. Caso fosse necessário aguardar mais um ano para a realização dos reajustes, a defasagem dos preços contratados poderia superar dois anos, o que não se coadunaria com o princípio da manutenção das condições efetivas da proposta previsto no art. 37, inciso XXI, da Constituição Federal.
13. Analisando, ainda, o procedimento efetivamente adotado pela SRE-RS/Dnit, verifico que foi realizado o reajustamento após um ano da data-base do orçamento do Dnit. Considerando que as propostas das empresas também adotaram como data-base a data do orçamento do Dnit (peça 25, p. 1, peça 34, p. 2 e peça 43, p. 2) , não vislumbro neste momento, ante às informações trazidas pela equipe de auditoria, que o reajustamento possa ter resultado em possível superfaturamento contratual.
14. Portanto, por se tratar de um indício de irregularidade que envolve os atos da Superintendência Regional do Dnit relacionados à elaboração de editais e minutas contratuais, e que, em princípio, não teria o condão de afetar as empresas contratadas desfavoravelmente, entendo suficiente realizar a oitiva apenas da entidade auditada."
Em atendimento à oitiva determinada, a Superintendência Regional do Dnit apresentou seus esclarecimentos à peça 55, os quais foram então analisados pela SeinfraRodoviaAviação em instrução à peça 59. Em síntese, a unidade instrutora concluiu que a manifestação do Dnit não logrou afastar as impropriedades apontadas e propôs:
"a) determinar à Superintendência Regional do DNIT no Estado do Rio Grande do Sul, com fundamento no art. 250, inciso II, do RI/TCU, que informe, no prazo de até 60 dias, as providências adotadas para:
a.1) o estabelecimento de critérios objetivos e a fundamentada justificativa para a alocação/realocação de recursos financeiros entre contratos de manutenção rodoviária, por ocasião da programação realizada a cada exercício financeiro, de modo que reflita o nível de priorização identificado pelo próprio órgão;
a.2) abster-se de vedar o somatório de atestados para fins de capacidade técnica da licitante, no âmbito das contratações de serviços de conservação rodoviária, exceto em situações excepcionais devidamente justificadas no processo;
a.3) fundamentar as medições de contratos de conservação rodoviária com relatório fotográfico que efetivamente demonstre o avanço dos serviços em relação à medição anterior, evidenciando a situação de cada trecho da rodovia antes e depois da realização dos serviços medidos, mediante imagens digitais com resolução suficiente para a completa compreensão dos serviços executados e com a indicação das coordenadas geográficas do local registrado;
a.4) revisar o conteúdo de seu edital padrão e anexos, deixando assente que, no tocante aos critérios de reajustamento dos preços, o marco inicial para a contagem de prazo é a data do orçamento do DNIT e não a data da proposta, como disposto atualmente, de forma a compatibilizar o enunciado do instrumento convocatório com o termo contratual;
b) dar ciência à Superintendência Regional do DNIT no Estado do Rio Grande do Sul sobre as seguintes impropriedades:
b.1) os Planos Anuais de Trabalho e Orçamento elaborados utilizados nos editais 065/17-10, 252/16-10 e 288/16-10 não estão de acordo com a metodologia preconizada pelos itens 5.1 a 5.5 do Manual de Conservação Rodoviária do DNIT (publicação IPR 710) , acarretando em quantitativos de serviço inadequadamente fundamentados, o que contraria o princípio constitucional da eficiência (CF, art. 37, caput) e às disposições da Lei 8.666/1993 (art. 6º, inciso IX, alíneas 'c' e 'f'; e art. 7º, § 4º) ;
b.2) a existência de trechos da malha rodoviária federal no Estado do Rio Grande do Sul sem a cobertura contratual de serviços de manutenção contraria os objetivos e metas estabelecidos pela Lei 13.249/2016 (PPA 2016-2019) , que define a necessidade de manutenção permanente de 100% da malha rodoviária federal;
b.3) a elaboração do PATO utilizado na licitação e a fiscalização do contrato dele decorrente pelo mesmo servidor, conforme verificado no processo do Contrato 10 00729/2017 da SRE-RS/DNIT, caracteriza ausência de segregação de funções, o que contraria o princípio da moralidade (CF-1988, art. 37, caput) , as disposições constantes do capítulo 4 do Manual de Diretrizes para Gestão, Acompanhamento e Fiscalização de Contratos do DNIT (Instrução de Serviço/DG 06/2018) , assim como, a jurisprudência do TCU (a exemplo dos Acórdão 5840/2012-TCU-Segunda Câmara, 2.908/2016-Plenário e 2.829/2015-Plenário) ;
c) autorizar a Secretaria de Fiscalização de Infraestrutura Rodoviária e de Aviação Civil a instaurar processo de monitoramento das determinações constantes do item 'a'.
d) encaminhar à SRE-RS/DNIT cópia da deliberação que vier a ser proferida, acompanhada do Voto e Relatório que a fundamentarem; e
e) arquivar os presentes autos."
***
Acolho, na essência, a análise da unidade instrutora, transcrita no relatório que precede este voto, adotando seus fundamentos como razão de decidir, sem prejuízo de adotar ajustes pontuais nos encaminhamentos propostos, dos quais trato a seguir.
Antes de tudo, importa registrar que o relatório de consolidação das fiscalizações realizadas com esta temática já foi apreciado por este Tribunal, mediante o Acórdão 83/2020-TCU-Plenário. A referida consolidação tratou das falhas e irregularidades mais recorrentes, com o propósito de realizar uma análise conjunta das situações encontradas e adotar encaminhamentos de natureza mais sistêmica e estruturante.
Dessa forma, parte das falhas identificadas na fiscalização ora em análise já foram apreciadas no processo de consolidação das fiscalizações. É o caso do achado III.6, relativo à ausência de segregação de funções no planejamento e na fiscalização contratual, para o qual o subitem 9.2.2. do Acórdão 83/2020-TCU-Plenário já expediu ciência ao Dnit. Assim, julgo desnecessária nova comunicação ao jurisdicionado acerca dos mesmos fatos.
Também em relação ao achado III.7, que tratou das falhas no reajustamento dos preços contratuais, apresentei as seguintes ponderações no voto condutor do Acórdão 83/2020-TCU-Plenário:
"Em relação à proposta de determinação ao Dnit, cumpre registrar que, no julgamento de uma das fiscalizações que compõem esta FOC, este Tribunal já adotou, mediante o Acórdão 1016/2019-TCU-Plenário, a seguinte deliberação diante do mesmo achado em questão:
'1.7. Nos termos do art. 43, inciso I, da Lei 8.443/1992, e art. 250, inciso II, do Regimento Interno do TCU, determinar à Superintendência Regional do DNIT no Estado de Minas Gerais que, no prazo de 60 dias, revise o conteúdo de seu edital padrão e anexos no que tange aos critérios de reajuste, devendo uniformizar e compatibilizar as cláusulas do edital com a fórmula de reajuste no que se refere ao marco inicial adotado para a contagem do prazo, quer seja a data prevista para apresentação da proposta ou a data do orçamento do DNIT a que essa proposta se referir, em observância ao art. 40, inciso XI, da Lei 8.666/1993;'
Ainda que a determinação acima tenha sido dirigida apenas à Superintendência Regional do Dnit no Estado de Minas Gerais, a resposta da autarquia em atendimento à deliberação evidenciou que já foram adotadas medidas também no âmbito das Coordenações de sede do Dnit. Conforme o Ofício 66416/2019/ACE-DG/DNIT/SEDE (peça 35) , a Coordenação-Geral de Manutenção e Restauração Rodoviária esclareceu que a Coordenação-Geral de Cadastro e Licitações havia promovido alterações na minuta de edital de pregão de prestação de serviços comuns de engenharia. Dentre as alterações, solicitou-se à Procuradoria Federal Especializada parecer quanto à alteração do reajuste "a partir do mês-base/data-base do orçamento constante do Edital e seus anexos" e optou-se por inserir a fórmula de reajuste na minuta de termo de referência padrão. Dessa forma, entendo desnecessária nova determinação com teor semelhante ao já exarado no item 1.7 do Acórdão 1016/2019-TCU-Plenário."
Portanto, considerando que o Dnit demonstrou já ter adotado providências a fim de corrigir a falha relativa à data-base do reajustamento na minuta de edital padrão, conforme consta do TC Processo 034.519/2018-1, entendo dispensável a determinação neste mesmo sentido.
Em relação às determinações propostas decorrentes dos achados III.1, III.4 e III.5, penso ser mais adequado endereçá-las à unidade jurisdicionada em forma de ciência, tendo em vista que objetivam mais a prevenção de outras falhas similares do que a adoção de medidas corretivas concretas e imediatas, consoante dispõe a Resolução-TCU 315/2020.
Não obstante, endosso as análises realizadas pela unidade instrutora quanto às situações encontradas. No caso do planejamento dos serviços de manutenção (achado III.1) , ainda que exista uma metodologia definida no Plano Nacional de Manutenção Rodoviária, é essencial que, em sua implementação, qualquer alocação de recursos que não esteja de acordo a priorização definida inicialmente seja justificada e fundamentada em critérios objetivos, em observância ao princípio da motivação dos atos administrativos.
No que tange à vedação ao somatório de atestados para fins de aferição da qualificação técnica dos licitantes (achado III.4) , também considero que a complexidade e a produtividade exigidas em um contrato de conservação rodoviária não equivalem às de um contrato de restauração ou implantação, não sendo aplicável a Instrução de Serviço DG/Dnit 4/2009. Assim, tal vedação pode impor restrição desnecessária à competitividade das licitações.
Quanto às falhas nas medições dos serviços (achado III.5) , caracterizadas pela insuficiência dos relatórios fotográficos, sobretudo pela inexistência de registros antes e depois da execução dos serviços, não são suficientes os argumentos trazidos pela SRE/RS-Dnit. O registro fotográfico da situação anterior não pode ser simplesmente garantido por meio da última medição. Sempre haverá uma medição inicial para os serviços, ou os serviços podem ter início e fim dentro de um mesmo mês. Nesses casos, a medição anterior não contemplará qualquer registro fotográfico. Portanto, julgo que os procedimentos contidos no subitem 9.2.1. do Acórdão 978/2006-TCU-Plenário devem ser fielmente observados.
Por sua vez, a respeito da existência de trechos rodoviários sem cobertura de contrato de manutenção (achado III.2) , cabe observar que o critério que embasou o achado de auditoria foi o desvio em relação à meta estabelecida no PPA 2016-2019, de 100% da malha rodoviária com manutenção permanente. Ocorre que, atualmente, o PPA 2020-2023 não apresenta mais como meta um parâmetro específico para a cobertura de manutenção da malha rodoviária. A nova metodologia de planejamento estipulou como meta para o programa "3006 - Transporte Terrestre e Trânsito" a melhoria do Indicador de Eficiência do Sistema de Transporte Terrestre e Trânsito (IESTTT) , do valor de 1,59 para 8,00 até o final de 2023.
Para o alcance dessa nova meta, o percentual da malha coberta por contratos de manutenção é apenas um dos 15 subíndices que compõem o IESTTT, abrangendo dimensões relativas à competitividade, à segurança e à satisfação do usuário. Nesse novo contexto, portanto, o gestor tem como diretriz buscar a alocação mais eficiente dos recursos, de forma a maximizar a melhoria do índice previsto no PPA 2020-2023, em contraponto à metodologia do PPA 2016-2019, que estabelecia o alcance de metas individuais em todas as dimensões do sistema de transporte. 
Tendo em vista que a expedição de ciência tem como finalidade principal a prevenção de ocorrências futuras, entendo adequado reformular o texto proposto pela unidade instrutora para fazer menção ao PPA atualmente vigente, no sentido de que a existência de trechos rodoviários sem cobertura de contrato de manutenção pode prejudicar o Indicador de Eficiência do Sistema de Transporte Terrestre e Trânsito.
Ainda neste tema, relembro que, quando da discussão do processo consolidador da FOC, chamei atenção para o que dispõe a Lei de Responsabilidade Fiscal:
"Art. 45. Observado o disposto no § 5º do art. 5º, a lei orçamentária e as de créditos adicionais só incluirão novos projetos após adequadamente atendidos os em andamento e contempladas as despesas de conservação do patrimônio público, nos termos em que dispuser a lei de diretrizes orçamentárias." (grifei) 
Ou seja, uma vez que a manutenção permanente da malha viária demanda recursos que habitualmente concorrem com outros investimentos em infraestrutura, é necessário evitar que a causa para a existência de trechos de rodovia sem contratos de manutenção seja a falta de recursos, o que pode contrariar o mencionado dispositivo da LRF. Nesse sentido, o subitem 9.2.3. do Acórdão 83/2020-TCU-Plenário já contemplou ciência ao Dnit, a qual transcrevo a seguir apenas a título informativo:
"9.2.3. existência de trechos rodoviários sem cobertura de contrato de manutenção, o que pode estar em desacordo com o que dispõe o art. 45 da Lei Complementar 101/2000 (Lei de Responsabilidade Fiscal) , tendo em vista que as despesas de conservação do patrimônio público têm prioridade em relação à inclusão de novos projetos;"
Finalmente, endosso a proposta de ciência referente ao achado III.3, no qual evidenciou-se que a documentação para justificar as quantidades dos materiais e serviços previstos nos Planos Anuais de Trabalho e Orçamento não está de acordo com o que estabelece o Manual de Conservação Rodoviária do Dnit, sobretudo no que tange aos inventários dos elementos geradores de serviços.
	Ante o exposto, voto por que o Tribunal adote o Acórdão que ora submeto à deliberação deste Colegiado.
TCU, Sala das Sessões Ministro Luciano Brandão Alves de Souza, em 5 de agosto de 2020.
Ministro BRUNO DANTAS 
Relator